【裁判字號】    95,婚,906
【裁判日期】    970627
【裁判案由】    離婚等
【裁判全文】
臺灣板橋地方法院民事判決               95年度婚字第906號
原      告
即反訴被告  丙○○
                        3號
訴訟代理人  章修璇律師
被      告
即反訴原告  庚○○
訴訟代理人  林耀泉律師
複代理人    張國權律師
上列當事人間請求離婚事件，經本院於民國97年6 月4 日言詞辯
論終結，判決如下：
    主  文
准原告與被告離婚。
對於兩造所生未成年子女壬○○（民國○○年○○月○○日生
）權利義務之行使或負擔，由被告任之。原告得依如附表所示之
會面交往方式及期間，探視壬○○。
反訴被告應給付反訴原告新臺幣壹拾貳萬陸仟捌佰伍拾壹元。
反訴原告其餘之訴駁回。
本訴訴訟費用由被告負擔。反訴訴訟費用由反訴被告負擔二十分
之一，餘由反訴原告負擔。
    事實及理由
壹、本訴部分：
一、原告主張：
（一）兩造於民國91年6 月24日結婚，婚後育有一子壬○○（○○
      年○○ 月○○日生）。原告婚前經營一家民俗療法館，婚後店
      內現金收入、帳務及銀行存款等等財務均由被告管理。原
      告平日零用金不超過新台幣（下同）一千元，用完後，必
      須向被告申請，才能再獲得零用金。原告每日辛勤工作，
      自用儉樸，卻於92年發現被告負有80萬元信用卡債務。當
      時原告百思不解，認為民俗療法館生意不差，家庭日常開
      銷不大，怎會不但無存款，被告還負有80萬元卡債？因此
      要求被告說明卡債發生原因，但被告拒不透露，兩造因此
      發生摩擦，一度提及離婚。而後因協議離婚不成，仍繼續
      維持婚姻，被告亦仍繼續掌管家中及民俗療法館財務，且
      仍不讓原告知悉被告自己之財務狀況。94年12月31日，被
      告告訴原告，被告因為積欠卡債高達340 萬餘元，無力負
      擔，已停止繳款。原告甚為驚訝，要求被告說明卡債發生
      原因、消費明細。惟被告拒絕透露，甚至雙方父母亦勸被
      告說明，被告仍不為所動（參95年10月24日證人戊○○○
      、丁○○證詞）。95年農曆新年大年初四以及大年初七，
      原告一人在家，接到數十通催債電話。年初四那天，原告
      曾統計所接催債電話，竟有26通之多。因被告一直不透露

      刷卡內容，原告轉向銀行申請被告之刷卡消費明細，卻因
      非本人申請而無法取得，以致迄今原告不知被告花費之用
      途。
（二）兩造感情發生破綻，久已不行房，94年12月15日家中菲傭
      離開後，被告索性搬到原菲傭使用之房間，正式分房迄今
      。95年4 月2 日原告父親過世，在守喪期間，被告經常於
      夜間出門，至翌日清晨方歸。被告夜間外出，大多僅原告
      知悉，但其中3 次，則有第三人知悉。首先，被告之朋友
      癸○○向原告承認，在95年4 月8 日（原告父親過世頭七
      ）以及4 月9 日連續二日夜間，與被告一起看午夜場電影
      及喝咖啡；其次，在4 月16日夜間，被告出門，到隔日凌
      晨二時許，原告聽到樓下有聲響，以為被告已經回家而下
      樓找被告，當時正在樓下摺紙蓮花之原告母親及弟弟因此
      知悉被告不在家。原告有感於夫妻互信基礎薄弱、感情淡
      薄，被告復不願為公公守喪，竟然徹夜在外玩樂，婚姻關
      係實難以繼續維持，遂提起本件訴訟。於訴訟中，被告從
      95年11月1 日起即經常無預警將兩造子女壬○○帶離家庭
      ，一去數天無消無息，而後又突然回來，數天後又不告而
      別，如此反復非常多次。直到96年4 月9 日，被告發存證
      信函給原告，誣指原告每日深夜均大聲播放音樂，使被告
      痛苦、壬○○徹夜無法入眠，從此帶著壬○○搬離。
（三）被告慣於誇大事實，對原告做出莫須有之指控，令原告難
      以忍受：前述守喪期間，被告向被告母親哭訴只有被告與
      婆婆在折蓮花，男生都在喝酒一事，平白讓原告遭岳母誤
      會，此為被告慣常捏造事實指控原告之例子之一。又如95
      年10月底11月初，曾發生一例，95年10月27日（星期五）
      子女壬○○身體微恙，原告幫子女刮痧，隔週一、週二，
      子女上學，接受幼稚園每日例行體溫測量，體溫正常。週
      三凌晨，被告突然將子女帶離，斷絕音訊，直至週五原告
      才與被告通上電話，但此時被告卻責怪原告，子女發燒，
      竟然未帶子女看病。惟被告帶離子女時，子女體溫正常，
      被告卻能昧於事實，做不實指控。最近又有一例，95年年
      底，壬○○感冒，原告於95年12月26日帶子女複診，而在
      12月29日被告又將子女帶走，直到96年1 月2 日晚間十一
      時許才回來。回來後，被告責怪原告，稱被告自己有帶子
      女去掛急診，而原告先前帶子女看的醫生是麼爛醫生，未
      把子女醫好云云。原告後來看子女之藥單，才知道被告在
      96年1 月1 日帶子女掛急診。問題是，被告29日即將子女
      帶走，經過2 、3 天後，子女才掛急診，怎能怪原告或子
      女原先所看的醫師？被告總是將對現實之不滿任意歸咎於
      原告，令原告感到難以再與被告相處。
（四）被告對於婚姻之忠誠度低，且花費許多時間在網路聊天室
      ，還常深夜上網，待白天才補眠，日夜顛倒，疏於照顧家
      庭及子女。此有被告先後使用「吼....pass .... 哈哈」、
      「大家新年恭喜事事如意」、「調適心情.... 好好上班嚕
      」、「真是好糟的心情」四個名稱與朋友交談在網路上聊
      天之證據可稽：

      (1)被告使用各種名稱之證據：1.被告使用「吼....pass ...
        . 哈哈」名稱之證據：「吼....pass .... 哈哈」與「○○○○
        旅行社子○○0000-0000000」交談，告訴對方自
        己房間內之電話號碼00000000、行動電話號碼00000000
        00，顯示該「吼....pass .... 哈哈」即為被告。2.被告
        使用「大家新年恭喜事事如意」名稱之證據：網友「（
        mo）（mo）財源滾滾來lelelala^^」與「大家新年恭喜
        事事如意」聊天，提到原告姓名，又問「大家新年恭喜
        事事如意」：「你是阿德嗎」「大家新年恭喜事事如意
        」回答：「是阿」顯示「大家新年恭喜事事如意」即是
        被告。3.被告使用「調適心情.... 好好上班嚕」名稱之
        證據：網友「（mo）（mo）財源滾滾來lelelala^^」問
        「調適心情.... 好好上班嚕」：「那還債，丙○○沒還
        嗎」，答：「如果大周沒這樣，我不想這樣分彼此，夫
        妻這樣好痛苦」，顯示「調適心情.... 好好上班嚕」為
        被告。4.被告使用「真是好糟的心情」名稱之證據：「
        真是好糟的心情」告訴網友「台北星? 」自己之電話號
        碼為0000000000，顯示「真是好糟的心情」為被告。
      (2)被告與「○○○○旅行社子○○0000-0000000」在網路
        上調情，顯然與原告之感情已淡薄：被告與「○○○○
        旅行社子○○0000-0000000」之聊天紀錄，顯示兩人在
        網路上談情說愛，例如被告：「想如果我們兩見面會怎
        樣」對方：「我會先抱住你，相信嗎」被告：「相信，
        但我很重」對方：「那我就擁抱妳」；又如對方要求被
        告稱其為「老公」；再如對方：「我能做到我喜歡你」
        被告：「我以後也能」對方：「可是你讓我傷心了一回
        了，不能有下次了」被告：「好好老爺.... 親一下」；
        甚至被告還赤裸裸地表白：「愛你」對方：「我也是」
      (3)被告與「新年快樂」在網路上調情，顯然不顧原告感情
        ：被告與「新年快樂」聊天，對方問被告：「妳已婚過
        嗎」，被告回答：「不」。被告刻意隱瞞已婚之事實，
        使「新年快樂」產生誤會而屢屢表示喜歡被告，例如：
        「對妳.... 想妳.... 已經上癮想要戒.... 但是.... 已經
        太慢.... 不去思念，因為我想愛妳」。
      (4)被告與「○○_○○○@seed.net.tw」在網路上聊天，亦隱瞞
        自己已婚身分，招惹對方：被告隱瞞自己已婚，對方問
        ：「最近沒出去喔」答：「沒啊」問：「喔，那不很無
        聊」答：「在忙嚕」問：「有那麼忙喔」答：「過世啊
        」問：「難怪看不到你人」答：「嗯嗯」問：「誰啊」
        答：「我的乾爸爸」。明明是被告公公過世，被告卻謊
        稱是乾爸爸過世，刻意隱瞞自己已婚。因此「○○_○○○@s
        eed.net.tw」以為被告未婚，看到被告照片後還想入非
        非，直寫：「身材那麼豐滿還怕什麼，看到就流口水了
        」、「還是妳的身材比較好讓人印象 (奸笑)」 、「胸
        部那麼豐滿呢」。
      (5)被告與「台北星鑽」在網路上之言談，顯示二人交情匪
        淺，除了曾共遊金山外，還在原告父喪期間與「台北星
        鑽」到永和○○，發生曖昧情事：1.被告與「台北星鑽
        」聊天，被告找取名「Claire」之朋友「小柔」加入聊
        天。「Claire」問被告及「台北星鑽」：「你們那天去
        金山玩什麼呀」，「台北星鑽」回答：「浪漫之旅耶，
        妳都沒問她嗎」，「Claire」問被告：「是喔，浪漫嗎
        ？小德」，顯見被告曾與「台北星鑽」同遊金山，此事
        還被「台北星鑽」炫燿。2.「台北星鑽」問被告：「結
        婚了嗎」被告答：「沒」，顯示被告又騙一名網友自己
        未婚。被告以未婚身分和「台北星鑽」同遊金山，被「
        台北星鑽」形容為「浪漫之旅」，該次旅遊發生何事，
        啟人疑竇。3. 95 年4 月16日夜間11時許，被告與「台
        北星鑽」相約至永和○○，當時距被告父親去世，不過
        半個月，被告不守喪，於深夜與男性網友相約外出遊玩
        。而後於4 月18日，二人再度上網聊天，台北星鑽說：
        「對不起~~~ ，上次我失態，讓我沉澱一下吧，可能太
        久沒女朋友吧，所以對妳失態」，被告回說：「如果你
        喜歡小柔，你可以告訴我，我啥都沒對她說。你放心，
        她是個不錯的女孩，是我失態，是我要你陪我的，要抱
        歉的是我，對不起」「台北星鑽」：「妳說過男未娶，
        女未嫁，所以應該沒有對不起誰是嗎」被告：「你沒說
        錯」。而後被告一連串發言追問「台北星鑽」究竟喜歡
        被告、小柔還是都不喜歡? 被告甚至表白：「我承認我
        是對你也滿有好感」。此番對話使原告對於4 月16日在
        永和○○究竟發生何事，難以釋懷。
      (6)被告與「 (o)(tu)lelelala^^」聊天之紀錄則顯示被告
        誣指原告有錢買摩托車，卻不願幫被告解決債務問題；
        兩造分房；95年4 月9 日凌晨接近三時才自外喝酒返家
        ；95年4 月16日又是凌晨二時許看電影「恐怖旅館」後
        返家等事：1. 95 年1 月11日、14日及15日被告與「(
        o)(tu)lelelala^^」對話，對方一再提及原告購買摩托
        車，似乎不明白原告有錢買車，何以不幫被告解決債務
        問題，惟事實上原告根本沒有買摩托車，被告為合理化
        自己負債，不惜對朋友說謊，將原告塑造成只顧自己不
        顧妻子之人。2. 95 年1 月24日被告告訴「（o） （tu
        ）lelelala^^」前些天兩造有談和，但「我們依然分房
        ，依然有距離感」，可證明兩造確實已分房。3. 95 年
        4 月9 日凌晨接近三時被告與「 (mo)(mo) 財源滾滾來
        lelelala^^」聊天，對方：「還沒睡啊」被告：「剛回
        來」對方：「去哪裡」被告：「去喝酒」對方：「跟誰
        啊」被告：「文瀾+ 他的朋友」，顯示被告守喪期間深
        夜在外喝酒至凌晨二時許才回家。4. 95 年4 月16日凌
        晨二時許被告與「 (mo)(mo) 財源滾滾來lelelala^^」
        聊天，對方：「好玩嗎」被告：「去看電影」對方：「
        喔，看什麼電影呢」被告：「恐怖旅館」，顯示或許被
        告原先與「台北星鑽」相約去永和○○，但見面後改成
        看電影。惟不論如何，當晚被告出門遊玩乃是不爭之事
        實。
（五）上開網路聊天資料係被告所為，有以下證據可稽：
      (1)證人乙○○95年10月24日證詞：「（問：是否曾經把電
        腦借給被告使用？被告使用之後還你，你看到什麼？）
        有借電腦給被告使用.... 時間大概在去年的十月左右，
        後來今年四月中旬我跟原告的兒子在聊天，我問他說你
        晚上在做什麼，原告的兒子說在發呆，因為媽媽在打電
        腦，後來我就生氣，所以就打電話給被告說要把電腦搬
        回來。.... 我本來是想要叫我朋友直接把電腦拿去丟掉
        ，但是我朋友說電腦還很新，我朋友說要用，我就給我
        朋友使用，後來我朋友就把東西列印給我看。」。
      (2)證人辛○○96年1 月24日證稱：「（問：為何會找被告
        去搬電腦？）是乙○○叫我去搬的。因為是乙○○之前
        借給庚○○的，所以叫我去拿回來。.... 那 天晚上十
        一點半左右，我有打電話給庚○○，我也有跟原告說，
        他們都知道我要去搬電腦，也同意我搬，我也是等她把
        資料儲存之後，我才搬走。回家之後，因為我要灌軟體
        ，我習慣性會點選看看，看到垃圾桶，裡面還有資料。
        .... （問：電腦垃圾桶的主要資料為何？）主要是網路
        聊天的資料。（問：是否能確認為原證二上面所載的內
        容就是你在電腦裡面所看到的資料？提示原證二並告以
        要旨）我當時並沒有仔細去看網路聊天的內容。我只是
        看到一些對話的符號。（問：這些內容是否是那天在電
        腦上所看到的內容？）我只記得裡面有一些吼...PASS，
        內容我沒有細看，但是裡面還有一個男生的照片。」
      (3)○○電信公司95年12月27日北南人密（95）字第123 號
        函確認被告申租ADSL附掛電話號碼為00000000，裝機地
        點在台北縣中和市○○路○○ 段○○巷○○ 弄○○ 號○○
        樓（即為當時被告所住地址），此外該函尚證實行動電
        話號碼0000000000係被告使用。而被告與「○○○○旅
        行社子○○0000-0000000」交談時，曾告訴對方自己之
        電話號碼分別為00000000、0000000000、被告與「台北
        星鑽」交談時，曾告訴對方自己之行動電話號碼為0000000000。
        由此可見該等網路聊天資料卻確係被告所為。
（六）上開網路聊天資料取得合法：乙○○與辛○○均證稱在向
      被告取回電腦之前，有知會被告，辛○○尚且等到被告將
      資料儲存後，方才取走。被告既然未將聊天資料刪除即返
      還電腦予乙○○，該等資料即不屬於被告隱私，原告取得
      該等資料，並無不法。
（七）對於被告抗辯之陳述：
      (1)被告稱原告每月個人支出近約三萬元，與事實不符。原
        告起訴狀記載「原告平日零用金不超過新台幣一千元，
        用完後，必須向被告申請，才能再獲得零用金。」並非
        指每日均有一千元零用，而係原告身邊零用金維持在一
        千元之內，一直用到完後，才能向被告再申請一千元。
        原告日用節省，絕不會每月個人支出近三萬元。
      (2)原告一向將所得交由被告管理，被告95年9 月11日答辯
        狀內所提多筆開銷其實都係由原告經營之民俗療法館收
        入支出，例如被證一記載「小黑20000 」，可見菲傭小
        黑之薪水由民俗療法館支付，被告宣稱自己支付菲傭薪
        水，並不實在。其他如小孩尿布等費用、原告個人保健
        飲品、答謝師兄之香菸費、伙食費、車資費等，均係由
        民俗療法館支付。至於度蜜月之費用，原告於出發前曾
        交給被告現金15萬元，以當次旅遊情形判斷，不可能還
        須被告刷卡20萬元。被告另外提及之保險費，係被告個
        人理財行為，不屬於家庭生活開支。
      (3)證人丑○○證稱兩造及家人核對被告花費明細時，「被
        告列的明細主要是花在兩造結婚的裝潢，整修房子、開
        店、度蜜月、補每月的生活不足的開銷。當時原告還有
        翻帳冊給我們看，原告有承認哪些錢是原告花的，但一
        直核對到累積債務有二百三十萬元左右，原告就說需要
        舉證，原告就不承認了。」惟查，核對花費當時，都是
        丑○○主導問話，原告僅是基於尊重而以「嗯」回應丑
        ○○而已，並非承認。而且被告經常以偏概全，例如被
        告出錢請原告吃過一次飯，其他時候都是原告出錢。但
        被告會問原告：「你吃飯我有沒有出錢？」原告憨厚老
        實回答：「有。」被告就會以此為依據，宣稱飯錢係由
        被告負擔。又如：被告結婚四年來，僅為公婆煮過一頓
        飯，但當質問被告有無為公婆煮飯時，被告會肯定地回
        答：「有。」，被告即據此宣稱會為公婆煮飯。當天對
        帳情形大致如此，但丑○○用計算機計算至累積金額一
        百五十萬元時，原告即已要求被告提出銀行明細，並非
        累積到二百三十萬元時才要求明細。再者，兩造結婚時
        ，房子裝潢、整修費用係原告母親支付、開店費用係由
        原告退伍軍人優惠存款以及乙○○幫忙支付，度蜜月出
        發前，原告曾給被告現金15萬元，因此上開費用都非被
        告支付。
      (4)證人寅○稱曾前去醫院探視原告父親，原告母親感謝被
        告嫁到原告家，把公公照顧的很好云云。惟原告母親當
        時係感謝證人到醫院探望，而非感謝被告照顧公公。至
        於守喪期間，被告打電話告訴證人，被告與婆婆在折蓮
        花，男生都在喝酒一事，乃是被告對證人誇大之說法。
        當天係原告弟弟之朋友來訪，訪客在四樓客廳喝啤酒，
        而原告在旁折蓮花，並未喝酒，畢竟原告已經戒酒五年
        餘，此為眾所皆知之事。被告在五樓，並不清楚四樓客
        廳情形，其向證人所訴之苦乃屬誇大不實。兩造之子壬○○過去之所以都由證人照顧，係出於被告之堅持。當
        時兩造曾為此事吵架，因為原告工作時間是從下午至晚
        上，上午可以帶孩子，晚上原告母親下班後，亦可帶孩
        子，另外家裏有菲傭，亦可幫忙照顧。所以原告家裏有
        人力照顧孩子，但被告堅持將孩子送回娘家，甚至命菲
        傭亦過去幫忙，原告拗不過被告，只得任其隨心所欲。
        為了此事，原告母親還曾痛責原告。證人稱曾經在電話
        裡頭聽到壬○○哭聲，「我跟原告說，小孩不可以這樣
        打，原告回說小孩姓周，跟你沒有關係，他要打死跟我
        也沒有關係」云云，與事實有間。當時證人是要求原告
        不要打小孩，還說打小孩就等同於打證人，原告回答，
        小孩有錯，應該教訓，這是為人父母應盡之教養責任。
        原告教訓小孩時，並非隨便亂打，而是用愛的小手打小
        孩腳底（證人證稱證人女兒曾經看過），如此不但收到
        警惕效果，亦可刺激小孩腳底反射區，有益身體健康，
        一舉兩得，原告教訓小孩時，是充滿父愛的。證人只在
        電話裡面聽到小孩哭聲，就不分青紅皂白要求不要打小
        孩，如此反而是溺愛，對小孩不見得有利。95年6 、7
        月間小孩被原告朋友李先生咬傷一事，純屬被告捏造，
        乙○○業經鈞院檢察署為不起訴處分，高等法院檢察署
        亦駁回被告之再議聲請。
      (5)針對台北縣政府社會局委託辦理監護權事件家庭訪視建
        議表，表示意見如下：訪視人員對於原告之陳述，有
        些部分有誤會，茲澄清如下：第2 頁「婚姻狀況」欄第
        3 點「佣人離台前才向原告表示被告仍積欠佣人16～17
        萬元」，實際是佣人離台後，才打電話告訴原告上情。
        第3 頁第5 行「自92年12月中旬起，被告搬入佣人房內
        ，自此與原告分房睡」，應是「自94年12月中旬起」之
        誤。第4 頁第7 行起記載：「原告表示在一次偶然的機
        會下誤觸被告電腦，而被告的交談紀錄即自印表機中列
        印出來」，事實上並非原告誤觸被告電腦，而係原告之
        朋友辛○○在受證人乙○○贈送從被告處取回之電腦後
        ，發現電腦垃圾桶內上有交談檔案，遂將之打開、列印
        。辛○○並未在第一時間內將該檔案光碟及列印資料交
        給原告，而係等到原告提起離婚訴訟後約二個星期，才
        告訴原告。第4 頁第17行起記載：「被告除不願為案祖
        父守喪外，仍經常深夜外出，原告詢問時，被告皆表示
        與被告朋友外出，但原告向被告朋友求證之後，被告朋
        友表示並無此事。」實情是，原告向被告朋友癸○○求
        證，癸○○承認在95年4 月8 日、9 日夜間有與被告出
        遊，僅不承認95年4 月16日與被告外出。第5 頁倒數第
        2 行以下：「原告表示，案主原由家中外籍佣人照顧，
        後因佣人返國後，被告堅持案主要交由案外祖母照顧」
        ，實情是，佣人在台灣期間，被告就堅持交小孩送往外
        婆家照顧。第8 頁倒數第8 行以下：「有一次被告與原
        告師兄開玩笑嬉鬧時，有肢體拉扯情況（未發生衝突）
        ...」惟被告與原告師兄從未有任何拉扯情形。被告對
        訪視人員之陳述，有些與事實不符，茲舉其中重要之點
        反駁之：第2 頁倒數第5 行以下，被告稱：「二造結婚
        前，原告不知做何種投資，由原告出資三分之二，被告
        以借款方式出資三分之一，供原告投資，但後來未見投

        資結果。」與事實不符，爰否認之。第3 頁第2 行起：
        「被告每天要至店中協助原告，因被告太累上班經常遲
        到，銀行主管因此事與被告發生衝突，被告因此離職到
        原告店中協助管理帳務。」惟查被告在銀行上班，常表
        示要加班，而在晚上九、十點才到店裏，收取當天營業
        收入，但並未幫忙店裏之工作。原告之民俗療法店另有
        朋友己○○義務幫忙，伊可證明被告並未到店裏幫忙。
        被告之所以太累，上班遲到，係因被告常因看電視至深
        夜一、二點才睡所致。至於被告離職，係因為換了新主
        管，新主管要求被告以新方法工作，被告不服從，因而
        發生摩擦才離職。第3 頁第6 行以下：「原告開店之初
        生意不理想，被告為支付生活一切花費（包含店中花費
        ），以刷卡方式借款，因此才會債務漸多，連家中聘請
        的外傭薪資都無法支付」，惟查，從被告所提之被證一
        號證物帳冊，可看出店中花費以及外傭（小黑）之薪資
        都由店內收入支付，被告所述，明顯不實。第3 頁第20
        行以下：「被告與銀行達成共識後，才以分期10年方式
        ，償還共240 萬元的債務。」惟原告於訴訟中還會接到
        如○○銀行、○○銀行、○○銀行等十數家銀行之催繳
        電話，因此懷疑被告是否確實已與銀行達成協議。第4
        頁最後一行以下：「被告表示，被告曾售出自己名下股
        票所得約40～50萬元，存入原告帳戶中賺取利息，目前
        被告仍未向原告要回此款」。惟查，原告在東引服役時
        ，每月2 萬元薪資皆交由被告保管，卻被被告擅自花用
        ，二年間，共花用48萬元。被告為返還欠款，才出售股
        票，將價金37萬元匯入原告帳戶，迄今被告尚未清償完
        畢。
（八）請求離婚之法律上理由：
      (1)按「有前項以外之重大事由，難以維持婚姻者，夫妻之
        一方得請求離婚。但其事由應由夫妻之一方負責者，僅
        他方得請求離婚」，民法第一千零五十二條第二項定有
        明文。次按「查民法親屬編於七十四年修正後，於第一
        千零五十二條增列第二項離婚事由之概括規定，准『有
        前項以外之重大事由，難以維持婚姻者，夫妻之一方得
        請求離婚』，其目的在使夫妻請求裁判離婚之事由較富
        彈性。是夫妻間發生之情事，茍足使婚姻難以維持即無
        不准依該條第二項訴請離婚之理」，最高法院86年台上
        字第606 號著有判決。
      (2)「夫妻就其婚後財產，互負報告之義務」民法第1022條
        定有明文，其立法目的在於促進夫妻雙方經濟地位之平
        等以及共同生活之和諧。被告在外刷卡負債三百四十餘
        萬元，卻拒不透露消費明細，嚴重影響夫妻之互信及和
        諧、兩造婚姻已惡化至有名無實之狀況、被告復不為公
        公守喪，顯亦不念夫妻之情，凡此種種應認兩造婚姻已
        難以維持。爰依民法第1052條第2 項規定，請求判決離
        婚。
（九）請求將未成年子女壬○○權利義務之行使與負擔交原告任
      之：
      (1)按「夫妻離婚者，對於未成年子女權利義務之行使或負
        擔，依協議由一方或雙方共同任之。未為協議或協議不
        成者，法院得依夫妻之一方、主管機關、社會福利機構
        或其他利害關係人之請求或依職權酌定之」、「法院為
        前條裁判時，應依子女之最佳利益，審酌一切情狀，參
        考社工人員之訪視報告，尤應注意左列事項：一、子女
        之年齡、性別、人數及健康情形。二、子女之意願及人
        格發展之需要。三、父母之年齡、職業、品行、健康情
        形、經濟能力及生活狀況。四、父母保護教養子女之意
        願及態度。五、父母子女間或未成年子女與其他共同生
        活之人間之感情狀況」民法第1055條、1055條之1 定有
        明文。
      (2)被告平日甚少照顧子女壬○○，一意將子女送回被告娘
        家照顧，兩造為此曾經發生嚴重爭執。就兩造照顧子女
        之意願而言，原告強於被告。此外，被告負債累累，經
        濟狀況亦不利於撫養子女，為子女最佳利益計，請准將
        子女之權利義務之行使與負擔，交由原告任之。
      (3)被告自行將子女帶走，拒不讓子女參加祭祀原告父親之
        所有儀式，不但使兩造婚姻更難以維持，亦顯見被告不
        適宜擔任子女之監護人：被告從95年11月1 日凌晨起，
        無預警將子女帶離家庭，一去數天無消無息，而後又突
        然回來，數天後又不告而別，如此反復非常多次。原告
        曾要求被告至少在帶離壬○○之前，應該知會一下，但
        被告卻我行我素，不予理會。96年3 月1 日，被告曾經
        帶子女回來，一開始子女對原告之態度顯得有些生疏害
        怕，後來原告帶子女出去玩並吃飯，子女回復以往之感
        情後，曾經問原告，為什麼媽媽說爸爸、伯伯、阿姨、
        老師都是壞人？令原告深感錯愕與不捨，復對被告灌輸
        子女此種想法而感到心寒。96年3 月初，被告將子女轉
        學，從原就讀之幼稚園轉入附近之另一幼稚園（均在中
        和地區，距離原告住家不遠處），此後每次上學，子女
        都必須一早從位於內湖之外婆家趕到中和，放學後，家
        雖然近在咫尺，卻不能回家，因為被告總是將他帶回內
        湖。子女轉學後，原告只能在上課時間隔著玻璃窗看子
        女，或者向新幼稚園之園長、老師詢問子女之表現狀況
        。原告之父親去世將屆一年，原告家依禮俗訂於96年3
        月27日將原告父親骨灰奉入家族塔內（簡稱「入厝」）
        、96年4 月1 日將原告父親入祖先牌位、96年4 月5 日
        清明節擔任家族主祭。壬○○係原告家之長孫，依孝道
        人倫，應該參與。因此原告曾傳簡訊請被告讓子女回家
        ，在入厝之前某日，原告晚間結束店裏生意回家，放音
        樂休息時，子女突然從房間走出來要求原告調低音量，
        此時原告才知道被告與子女在家。隔日早上，被告送子
        女上學後返家一段時間，約於上午11時又離家。離開時
        ，在樓梯間遇到住三樓之原告母親，原告母親當面請被

        告讓子女參加入厝儀式。而後在96年3 月26日原告母親
        還打電話給被告母親，請親家母幫忙讓子女回來，然而
        入厝當日，子女未回來。隨後之入祖先牌位、清明祭祖
        等，均不見伊蹤影。原告母親一次次期待落空，心情憤
        怒鬱悶，夜不成眠，不幸於96年4 月7 日在路上昏倒，
        經好心人送往板橋之○○醫院，隔日轉院至財團法人○○
        復健醫學中心，當天醫院發出病危通知，原告遂傳簡
        訊給被告，告知事故，要求讓子女趕赴醫院見祖母。但
        被告仍不予理會，甚至於隔日（即96年4 月9 日）發存
        證信函給原告，誣指原告每日深夜均大聲播放音樂，使
        被告痛苦、子女徹夜無法入眠，因此要帶子女搬離云云
        。查被告之行為，罔顧孝道人倫，又離間原告父子親情
        ，實不適宜擔任子女之監護人。
      (4)被告從95年11月起，經常無預警帶壬○○離家，數日後
        才回來，並在96年3 月初，將壬○○轉學，這段期間原

        告因為知道壬○○就讀學校，尚且可以到壬○○就讀之
        幼稚園探視。惟96年4 月7 日被告帶壬○○正式搬離且
        又轉學，原告苦無機會打聽壬○○轉至何方，因此一直
        無法再到幼稚園探視，而原告假日到被告娘家接壬○○
        外出，被告又百般阻撓，故父子乖隔甚久。最後經鈞院
        建議，兩造乃協調由原告自96年8 月5 日起，每月1 、
        3 週週日上午與壬○○在放心園會面1 小時。
      (5)壬○○與原告分離期間，一直與被告及其家人同住，幼
        小心靈傾向希望繼續與被告同住，並不令人意外。惟壬○○離家前，社工人員詢問被監護之意願時，壬○○表
        示「都可以」（見訪視報告第8 頁），而且壬○○96年
        11月28日在鈞院證稱：「（問：見到爸爸是否會很高興
        ？）跟爸爸玩就很高興。」、「（問：爸爸、媽媽對你
        好不好？）爸爸小時候對我就很好，但是現在就沒有。
        」可見在壬○○離家前，原告對壬○○很好，且現在壬○○仍有意願與原告在一起。
      (6)至於壬○○證稱：「（問：爸爸為何現在沒有對你很好
        ？）有一次在家裏拜拜，因為阿公死掉，爸爸叫我小聲
        一點，我沒有，爸爸就拿皮帶打我。」與事實不符。原
        告不曾拿皮帶打壬○○。而且原告父親去世，靈堂並未
        設在家裏，故家裏並無拜拜，壬○○陳述與事實有出入
        。再者原告喪父，傷痛欲絕，在此種心情下，又怎可能
        拿皮帶打小孩？父喪一周年，原告家裏有祭拜，但壬○○並未回來，當然原告也不可能拿皮帶打壬○○。
      (7)雖然壬○○當庭表示希望與被告同住，然而在酌定子女
        監護權時，子女意願並非唯一考量。在做整體考量時，
        父母對於子女之愛，應係重要考量項目之一。原告當初
        之所以讓被告帶走壬○○，並非原告不愛壬○○，相反
        地，原告係出於疼愛，才忍痛讓壬○○和平地讓被告帶
        走。畢竟若父母雙方爭奪子女，在路上、幼稚園上演搶
        人大戰，必定會驚嚇子女，傷害子女心理健康。原告為
        不增加壬○○心理負擔，寧願忍受思子之苦，暫時放手
        ，靜待法院判決，父愛不可謂不深。
       (8)96年4 月7 日被告正式搬離並將壬○○轉學後，完全
         阻絕原告與壬○○接觸之機會，以致在96年8 月5 日
         在放心園探視前，長達4 個月原告沒有壬○○音訊。
         因為在放心園探視時間僅僅每月1 、3 週週日上午1
         小時，父子歡聚時間甚短。原告見到被告96年11月20
         日辯論意旨狀所附被證六號，知悉壬○○就讀○○國
         小附設幼稚園，乃在上課期間到校探視。然而事後壬○○因被好奇同學七嘴八舌詢問為何父親在上課時間
         來校探視，感到壓力，要求原告不要再去，因此原告
         只能回復每個月2 小時探視。97年3 月19日（星期三
         ）下午被告通知原告，壬○○急性盲腸炎住院開刀，
         原告前往探視，隔日又到醫院陪壬○○，並與被告商
         量，希望讓壬○○在星期六上午出院，並願意支付醫
         藥費。惟星期六原告到醫院，才知壬○○星期五下午
         已出院，原告欲聯絡被告，但被告、被告父母電話皆
         不通，故原告又與壬○○失聯。原告詢問幼稚園，老
         師表示壬○○一直未到校上課，原告備感焦急，直到3
         月31日，幼稚園方面才說壬○○已經到校上課。被告

         自從將壬○○帶離後，百般阻撓壬○○與原告相處，
         此種態度、做法並不利於壬○○。原告在嚐過與子女
         分離之痛苦後，深知讓壬○○沒有心理負擔地親近雙
         親，最有利於壬○○與兩造。因此懇請鈞院將壬○○
         權利義務之行使與負擔交原告任之，原告將會以正面
         態度面對壬○○與被告之相處，甚至在非被告探視時
         間，若有必要，原告亦願讓被告探視。
（十）並聲明；(1)請准原告與被告離婚。(2)請准兩造所生未成年
      子女壬○○之權利義務行使或負擔由原告任之。
二、被告則辯稱：
（一）原告於婚後開立民俗療法館，開業前一兩年均一直處於虧
      損狀態，均靠被告使用現金卡預借現金以維持生活，此由
      原告親筆紀錄之每月收支表即可推知（詳被證一，平均每
      月收入不超過兩萬元，則剛開業之一、二年尚未累積口碑
      ，業績自不可能高於開業後三、四年之業績），況由原告
      之民俗療館收入支出文書，可證明民俗館之支出並不包含
      原告個人健康飲品、答謝師兄之香菸費、伙食費、車資費
      及小孩生活所需之花費。且依據原告起訴狀第2 頁第2行
      可推知原告每月個人支出近約30000 元，則其營業所得尚
      不足以支應其每月個人支出所需，更遑論維持全家之生計
      。故被告婚後仍繼續婚前之工作以維持家計，而被告於下
      班後均即至原告開設之民俗療法館協助經營，同時尚須兼
      顧家事及照顧子女之工作，對於家庭之照顧、維持可謂盡
      心盡力。
（二）如前所述，原告每月所得尚不敷自用，更遑論負起妻兒之
      扶養義務；又兩造之家庭生活除原告之個人所需外，至少
      尚有兩造及子之保險費用（自91年至94年止，共187,083
      元）、幼子之尿布、衛生用品、奶粉、衣、鞋等生活必需
      品、醫療支出（4 年共計288,000 元）、原告每月12,000
      元之養身酒（4 年共576,000 元）、每月答謝師兄香菸費
      5,000 元（4 年共240,000 元）、被告每月為職業支出伙
      食、車資費用約5,000 元（3 年共計180,000 元）等家庭
      生活支出，基本費用加總已達2,871,083 元，惟此尚少於
      兩造家庭生活之實際支出，以被告每月3 萬餘元之薪水（
      婚後工作2 年）根本不敷支付家庭生活之實際所需，故被
      告為支付兩造婚前花用所產生之負債及維持家庭生活，乃
      聽信原告之要求一再使用現金卡預借現金及刷卡支應家庭
      生活支出，始致背負卡債達2,614,455 元。而上揭事實，
      原告自始完全知悉，卻謊稱被告拒絕透露消費明細，花費
      無度，誠屬違心無情之論，且兩造於離婚訴訟前即已會同
      兩家人一起對帳，有證人寅○、丑○○之證詞可證。復依
      據鈞院所調得之銀行信用卡消費紀錄可證明，被告信用卡
      之消費確實絕大部分均用於家用（包括未成年子女及丈夫
      之消費），例如: 依據○○銀行之消費明細可發現被告之
      消費係用於○○人壽保費、○○百貨 (即○○超市)； 依
      據○○銀行之消費明細可發現被告之消費係用於○○人壽
      保費、○○○○、○○○○○百貨、○○○等童裝商店以
      及○○超市、○○○等消費；依據○○銀行之消費明細可
      發現被告之消費係用於○○○鞋城、○○百貨 (即○○超
      市)、 ○○○○男飾、○○○○公司 (即○○○)、 ○○
      產物保險、○○○等商店；依據○○銀行之消費明細可發
      現被告之消費係用於○○人壽保費、○○人壽保費；依據
      ○○銀行之消費明細可發現被告之消費係用於市立○○醫
      院、○○○○服飾公司、○○○釣具行、○○○百貨有限
      公司 (一家專門供孕婦, 產婦及嬰幼兒相關產品的連鎖百
      貨店)、 土地銀行轉帳；依據○○○○商業銀行之消費明

      細可發現被告之消費係用於○○○人壽保險費、○○○超
      市消費及年費、○○○○○及○○○ 電信費用、○○銀行、
      ○○銀行、○○○○銀行、信用卡年費。綜上應足證被告
      並無原告所指任意揮霍之情事，且由上揭證明可知，兩造
      之家庭費用幾乎均由被告刷卡、預借現金所支出。
（三）依據原告之母即證人戊○○○於95.10.24辯論期日之證詞
      可證被告確實於守喪期間有幫忙，且依據證人丑○○95.1
      1.29言詞辯論筆錄之證詞可知，被告甚且請其娘家之親友
      於公公出殯之日出面幫忙（替原告顧家），故原告指稱被
      告有不願守喪罔顧孝道之情事，顯有不實。
（四）原告所提出之msn 紀錄，除係非法取得外，更無法看出實
      際使用人為何人，亦非被告與人交談之紀錄；又被告等親
      自撥打該等電話均無法撥通，故該等紀錄疑有偽造之嫌，
      不足證明被告有原告所指濫行交友、縱情玩樂之情事。
（五）依據證人戊○○○之證詞可知，連同居之親人（即原告之
      母）均不知兩造就家庭生活費之分配負擔及原告是否有交
      付生活費予被告，則非同居共財之原告友人竟能較同居之
      親人對兩造之金錢使用狀況更為熟知? 此顯然有違常理。
      況依據證人己○○、甲○○之證詞均未能證明原告確實有
      交付生活費予被告。（蓋證人甲○○雖說見聞一次被告代
      原告給付金錢，惟證人甲○○亦無法證明該等金錢係由店
      裡取出還是被告自己之金錢，又原告從事於民俗療法工作
      ，時常為客人服務，於繁忙時將金錢交予被告代為支付亦
      屬常理，證人甲○○之證詞並無法證明兩造之金錢使用狀
      況。證人甲○○與兩造並未未同居共財，平日也都跟其男
      友忙於其男友的民俗療館業務，其所見聞次數必定比在店
      工作之證人己○○少，而證人己○○都說店裡的支出都是
      丙○○在給的，可證明庚○○並沒有掌握店內收入，是以
      ，證人甲○○的話不足以為丙○○有為家庭支出或庚○○
      掌握店內收入之證據。）
（六）兩造之子平日甚為依賴被告，若非被告悉心照顧，怎可能
      對被告有如此感情，亦可證原告所言不實，且被告平日均
      積極與兩造之子之幼稚園老師保持密切聯絡，隨時注意兩
      造之子之學習狀況，較原告付出更多心力於與兩造之子之
      相處上；又原告就兩造子女壬○○，平日即有放任他人不
      當管教子女壬○○之情況，有被證三可證（照片為子女壬○○受傷狀況，而該等傷害據子女壬○○所稱係由原告之
      大師兄乙○○所造成）。此事亦有兩造子女壬○○就讀之
      幼稚園老師家庭聯絡簿通知注意事項可證。次，兩造子女
      壬○○自幼即由外婆及被告所帶大，與被告之娘家親人甚
      為親近，且其外婆為家管，樂意且隨時可於被告上班期間
      ，可為兩造子女壬○○提出最直接、立即之照顧與支援。
      是以，相較之下，兩造所生未成年子女壬○○之權利義務
      行使或負擔應較適由被告任之。
（七）綜上所述，被告之負債實係為維持家庭生活所致，並無如
      原告所指稱花用無度、拒不透露背負巨額債款之原因、甚
      少照顧子女之情事，懇請鈞院鑒核，賜被告如答辯聲明，
      以維被告權益。
（八）並聲明：原告之訴駁回。如受不利判決，請准兩造所生未
      成年子女壬○○之權利義務行使或負擔由被告任之。
貳、反訴部分：
一、反訴原告主張：
（一）反訴被告於本訴中指控反訴原告於兩造婚姻中花費無度、
      不顧家庭、不願守喪，並於訴訟中傳訊多名至親到庭作證
      ，致反訴被告之親人與反訴原告間惡面相向、親情無存，
      深深傷害反訴原告之情感；且反訴被告於歷次庭期中，不
      斷以不實之指述誣陷反訴原告於不孝、不義，且其言語之
      態度絲毫不顧夫妻情面，於公開場合公然對反訴原告及家
      人咆嘯、斥責；另對於兩造間婚生子女壬○○受訴外人乙○○虐待致傷之事，非但於事發當時不盡保護義務、放任
      他人傷害子女壬○○，事後尚不顧親情、無視子女之利益
      ，昧於良心做出不實陳述，指稱訴外人乙○○並未傷害子
      女壬○○。又反訴被告及其友人非但要求子女壬○○就讀
      幼稚園不得未經反訴被告同意帶走子女壬○○，甚至數次
      於反訴原告欲帶子女壬○○回兩造住所之際，大呼將報警
      處理以威脅、阻止反訴原告帶走子女壬○○。至此，反訴
      原告已認清反訴被告對反訴原告已無任何夫妻情份，且根
      本無意盡其保護、教養兩造子女壬○○之義務，甚至夥同
      友人惡意阻止反訴原告行使親權；又兩造及各自親友間因
      本案所生之對立已無法彌補，雙方之婚姻已無維繫之可能
      ，故反訴原告迫於無奈、痛心及為保護子女壬○○，給予
      其平安、健全之成長環境，爰依民法第1052條第2 項規定
      訴請鈞院賜准兩造離婚。
（二）反訴被告就兩造子女壬○○，平日即有放任他人不當管教
      子女壬○○之情況，有本訴被證三可證，且反訴被告竟視
      為理所當然，並於期日昧於良心否認訴外人乙○○對子女
      壬○○有傷害之情事；足證反訴被告除未盡父母對子女之
      照顧、保護義務，尚根本無意盡其保護、教養之義務，加
      上反訴被告之母親、姐姐均需忙於工作，根本無人得幫忙
      照護子女壬○○，是以，反訴被告根本不適於未成年子女
      壬○○之權利義務行使或負擔；反之，兩造未成年子女壬○○自幼即由反訴原告之母扶養長大，兩者間之感情深厚
      ，且反訴原告之母無需工作，自然願意且得全心全意幫忙
      照護兩造未成年子女壬○○，另反訴原告雖因兩造之家庭
      支出而負債，惟已與銀行達成協商，目前亦有正當穩定之
      工作，又反訴原告之父、姐亦均表願意就子女壬○○成長
      所需之花費予以資助，務必提供其最佳之成長環境，且子
      女壬○○平日即甚為依賴反訴原告，故關於未成年子女壬○○之權利義務行使或負擔，應由反訴原告任之，始屬對
      未成年子女最佳利益之安排。反訴原告並提出相關教養計
      畫如附件一，懇請鈞院參酌。
（三）反訴原告於兩造婚姻生活中，為因應家庭支出，故以反訴
      原告名義申辦之信用卡及現金卡作為支付工具，致生債務
      達新台幣2,614,455 元，目前反訴原告已與各銀行達成協
      議，定期還款。而關於系爭款項用於家庭支出、及代墊反
      訴被告花費之項目如下：
      (1)丙○○部分：
        １代墊丙○○○○○保險費3,600 元。
        ２代墊丙○○○○人壽保險費240,656 元。
        ３代墊丙○○○○人壽保險費52,557元。
        ４為維持軍人18% 優惠存款之利息收入以供家需，而轉
          帳入丙○○該帳戶之代墊款共計379,617 元。
        ５為支應丙○○支出、轉匯入其帳戶之代墊款（包含信
          用卡、○○銀行貸款、共640,741 元。
        ６代墊丙○○○○人壽保險費共85,239元。
        ７兩造加拿大蜜月旅遊團費100,000 元。
        ８代墊丙○○機車險2,308 元。
        ９代墊丙○○行照費、燃料費共1,015元。
        共計：1,505,768元。
      (2)壬○○部分：
        １為子女壬○○支出之醫療費用25,080元。
        ２○○人壽儲蓄保險共320,000 元。
        ３小孩尿布、衛生用品、奶粉及其他生活所需共68,400
          元。
        ４健保費共12,382元。
        共計：837,462元。
      (3)查，反訴被告平日經營民俗療法館，開業前一兩年均處
        於虧損狀態，均靠反訴原告使用現金卡預借現金以維持
        生活，而依據本訴被證一之反訴被告親筆紀錄之每月收
        支表可知，其開業三、四年時之營業所得尚不足以支應
        其個人生活支出（平日交友花費、卡費、餐費、答謝用
        香煙、養身酒、茶葉費用）更遑論維持全家之生計。是
        以依據民法第1003條之1 ，家庭生活費用除法律或契約
        另有約定外，由夫妻各依其經濟能力、家事勞動或其他
        情事分擔之。反訴原告於93、94年間並無工作且均於家
        中處理家務並至反訴被告之民俗療法館幫忙，應認關於
        反訴原告應負擔之家庭生活費用部分，已藉由家事勞動
        及為反訴被告提供勞務而分擔之。故關於兩造婚姻存續
        中之家庭生活支出，由兩造各分擔一半應屬妥適；次依
        據行政院主計處公佈之91~94 年台灣地區家庭收支調查
        報告之平均每戶家庭最終消費支出而為計算，則反訴原
        、被告家庭生活費用計算如下:
        年度計算式: 最終消費支出額/ 平均每戶人數X 反訴原
        91 721,828( 元)/3.68( 人)X 3( 人)= 588,000
        00 000,525(元)/3.53( 人)X 3( 人)= 600,000
        00 000,753( 元)/3.55( 人)X 3( 人)=625,000
        00 000,576( 元)/3.51( 人)X3(人)= 656,903
        95 以94年資料為計算=656,903
        總計3,128,687 (元)
        則91~95 部份之反訴原被告家庭生活費用總計為3,128,
        68元，查，反訴被告於兩造婚姻生活中均未支付家庭生
        活費用與反訴原告，兩造之家庭生活費用均由反訴原告
        借貸或以存款支付，故上揭反訴原被告各負擔一半之原
        則，反訴被告應給付家庭生活費計1,564,344 元與反訴
        原告。

（四）依據民法第1114條、第1115條第3 項，直系血親相互間負
      有扶養義務，故關於兩造未成年子女壬○○之扶養費用，
      應由兩造各依其經濟能力共同負擔之，查，反訴被告目前
      經營民俗療館事業，反訴原告亦有工作，故關於兩造未成
      年子女壬○○之扶養費用，應由兩造各負擔一半，而若鈞
      院依反訴原告之聲明判命未成年子女壬○○之權利義務由
      反訴原告任之，反訴原告並請求反訴被告應按月給付扶養
      費新台幣9,124 元（以94年之平均每戶家庭每人最終消費
      支出除以12個月計算，並四捨五入，768,576(元)/3. 55(
      人)/12( 月)/2( 兩 造各負擔半)=9,124 元
（五）查兩造於婚姻關係中並未就夫妻財產為任何約定，故應適
      用法定財產制，而依據民法第1030條之1 ，兩造剩餘財產
      之差額應平均分配。又自反訴被告所有○○銀行○○分行
      0000-0000-0000活期帳戶之資金流明細可知悉，反訴被告
      於91年7 月26日所有○○銀行之上開兩帳戶中屬於婚前財
      產部分僅餘476,144 元，其後反訴原告爰就其每月優惠利
      息收入、借貸利息支出、領用金額於上開附表逐次明列，
      計算出至95年5 月15日止，反訴原告之0000-0000-0000活
      期帳戶存款為20,201元、0000-0000-0000帳戶存款為708,
      700 元、婚前財產尚餘208,270 元，借貸金額250,000 元
      ，另富邦銀行帳戶存款為15,050元，總計反訴原告之存款
      金額達743,951 元，扣除婚前財產208,270 元、借貸金額
      25 0,000元，反訴被告所有之婚後財產總金額應為
      285,681 元。反訴原告依據民法第1030條之1 第1 項規定
      ，爰請求分配反訴被告剩餘財產之半數即140,000 元整。
（六）又按夫妻無過失之一方，因判決離婚而陷於生活困難者，
      他方縱無過失，亦應給與相當之贍養費。查，反訴原告因
      婚姻存續中家庭支出負擔高達兩百餘萬之債務，離婚後將
      陷於生活困難，故爰依法請求反訴被告給付贍養費861,13
      5 元整。
（七）對反訴被告抗辯之陳述：
      (1)查反訴被告所有○○銀行0000-0000-0000帳號帳戶為優
        惠利息存款帳戶，同行0000-0000-0000帳號帳戶則為一
        般活期存款帳戶。蓋依優惠利率存款帳戶，因其給息之
        利率較高，金融機構多要求存款戶設定每月存款之下限
         (即最低金額受限，通常較為大筆)， 以符金融機構日
        後放款所需，故此種存款戶開戶約定書均約明，存款戶
        除開戶時須存足約定之數額外，並於使用帳戶期間，尚
        負有每期維持帳戶內有如約定金額之義務。茍有存款戶
        未於優惠存款帳戶內維持存入約定數額者，如該存款戶
        於該金融機構內另有一般活期存款帳戶，則存款戶中存
        入不足約定數額部分，視為存款戶先以一般活期帳戶向
        金融機構質借不足之數額，以補足之。以本件反訴被告
        所有上開兩帳戶為例，在渠於某月份存入優惠存款帳戶

        低於708,700元時，自該期開始自其一般活期帳戶明細
        中產生所謂「負值」，此即為金融機構與存款戶間，事
        先約定將金融機構為存款戶代墊之款項即不足額部分，
        （債之）更改為金錢消費借貸，而使上開帳戶彼此具有
        互轉流通之功能。否則一般存款戶縱提領帳戶內現金用
        罄，結餘最多僅顯示0 ，豈有產生負值可能之理？此復
        有鈞院97年2 月22日上午10點整電話紀錄乙紙在卷可證
        ，業據○○銀行○○分行承辦人員答覆同上，足見反訴
        被告○○銀行歷史明細表中負數金額要乃反訴被告跟銀
        行質借以補足優惠存款之金額無訛。反訴被告以往來明
        細當中結存餘額中有負數的金額是指伊自優惠存款當中
        領出的金額云云置辯，應非可採。
      (2)又反訴被告固定自其0000-0000-0000活期帳戶中轉出70
        8,700 元存入其0000-0000-0000優惠利率帳戶，而優惠
        存款利息再定期匯入其0000-0000-0000活期帳戶中，且
        於定存到期後，本金亦自動回存於其0000-0000-0000活
        期帳戶中，嗣反訴被告復再存入708,700 元於其0000-0
        000-0000優利存款帳戶，並繼續上述循環以獲取高額利
        息。
（八）並聲明：(1)請准反訴原告與反訴被告離婚。(2)請准兩造所
      生未成年子女壬○○之權利義務行使或負擔由反訴原告任
      之。(3)反訴被告應自兩造離婚判決確定翌日起至兩造所生
      之子女成年之日止，按月於每月五日前給付反訴原告9,12
      4 元整及自遲延給付之日起至清償日止，按年利率百分之
      五計算之利息；反訴被告一期遲付或未付，視為全部到期
      。(4)反訴被告應給付反訴原告1,564,344 元整及自96年4
      月25日起至清償日止，按年息百分之五計算之利息。(5)、
      反訴被告應給付反訴原告贍養費861,135 元整。(6)反訴被
      告應給付兩造剩餘財產差額之半數即140,000 元整予反訴
      原告。
二、反訴被告則以：
（一）反訴被告在本訴中之陳述，均為事實，並未誣陷反訴原告
      。反訴被告不曾於公開場合公然對反訴原告及家屬咆哮、
      斥責。反訴被告並未放任他人傷害子女壬○○。反訴被告
      不曾要求子女就讀之幼稚園阻止反訴原告帶走子女。只有
      一次，反訴原告不顧子女正在上課，執意帶走，幼稚園老
      師覺得不妥，主動打電話問反訴被告，反訴被告乃表示反
      對；反訴被告亦無數次大呼將報警處理，阻止反訴原告帶
      走子女。只有一次，反訴原告晚間來到反訴被告開設之民
      俗療法館，適逢子女在吃晚餐，反訴原告要子女立即停止
      吃飯，隨同反訴原告離開。反訴被告表示希望等子女吃完
      再走。豈料反訴原告非常堅持，且態度囂張，亂摔東西，
      反訴被告才警告說再這樣，就要報警。當時有兩造之朋友
      甲○○在場可以證明。是以兩造及雙方親友固然因本訴而
      對立，以致兩造婚姻無維繫之可能。但民法第1052條第2
      項但書規定：「但其事由應由夫妻之一方負責者，僅他方
      得請求離婚」。兩造無法維繫之事由，乃可歸責於反訴原
      告，反訴原告不得依據民法第1052條第1 項規定請求判決
      離婚。
（二）反訴原告稱反訴被告於婚姻生活中均未支付家庭生活費用
      與反訴原告，反訴原告必須使用現金卡預借現金以維持生
      活云云，與事實不符：
      (1)反訴被告從與反訴原告交往伊始，就非常相信反訴原告
        ，都將金錢交反訴原告管理。但反訴被告在進行離婚訴
        訟後始發現，反訴原告會擅自挪用反訴被告之存款，迄
        今不還。舉例而言：１、88年9 月17日反訴原告將反訴
        被告帳戶內之196,000 元，匯入自己帳戶。２、91年6
        月27日反訴原告從反訴被告帳戶領出50萬元，隔日再將
        其中25萬元匯入自己帳戶。３、91年10月11日，反訴原
        告從反訴被告帳戶領取10萬元，同時匯入反訴原告帳戶
        。反訴被告因為相信反訴原告，因此民俗療法館之收入
        都交由反訴原告管理使用，反訴原告不能誣指反訴被告
        未支付家庭生活費用。
      (2)反訴被告所經營之民俗療法館或許收入不豐，但絕無「
        處於虧損狀態」情況，反訴原告宣稱民俗療法館處於「
        處於虧損狀態」，應就此負舉證責任。此外，兩造結婚
        前二年，反訴原告尚在○○銀行上班，每月有約3.5 萬
        至4 萬元月薪，兩造又與反訴被告之母親同住，無房貸
        、房租、車貸等負擔，母親還體諒兩造，免費供應早、
        午兩餐，再加上反訴被告從91年7 月至92年7 月期間，
        除農曆新年休息到初五以外，其他均全年無休，平日甚
        少花錢機會。由以上種種情形可知，兩造家庭生活所需
        費用不多，以當時兩造共同之收入，應足堪供應，毋庸
        反訴原告舉債養家。
      (3)反訴被告開設民俗療法館，店內收入、帳務均由反訴原
        告管理，反訴被告已將所有收入交給反訴原告支配，反
        訴原告不得稱反訴被告未支付家庭生活費用。此有證人
        己○○96年1 月24日證詞可稽：「（問：是否有在兩造
        店內工作過？）有，.... 我是從九二年十月到九四年五
        至六月左右。」、「（問：這段期間內，每天的收入是
        由誰收取？）被告，因為被告每天大約晚上八、九點到
        店裡面，收錢及登記結帳。」、「（問：被告沒有到店
        裡面的收入如何處理？）放在抽屜等被告晚上來結帳。
        當天就把錢拿走。」、「（問原告是否有處理店裡的收
        入？）我在的那段時間，原告沒有在處理店裡的收入。
        」、「（問：你在店裡的期間，如有人來收款，由誰處
        理？）會，原告會跟被告講，今天會有誰來收貨款，被
        告會把剛好的錢留在店裡給原告支付，如果被告自己在
        店裡，就由被告自己支付。」以上證詞已足證明民俗療
        法館之收入都由反訴原告收取、支配。至於己○○證稱
        未見過店內抽屜內的錢一節，並不能推翻反訴原告收取
        店內收入之事實。因為己○○並未幫忙處理店內之會計
        事務，伊幫忙工作之範圍，不包括開啟抽屜點數現金，

        因此伊當然沒見過抽屜內的錢。
      (4)證人甲○○於96年6 月6 日亦證實民俗療法館內之收入
        都是反訴原告管理使用：「（問：客人付錢的時候是何
        人收錢？）丙○○。」、「（問：丙○○收完錢的時候
        ，把錢放在哪裡？）抽屜。」、「（問：每天營業收入
        是由何人統籌管理？）記帳是丙○○，收取是庚○○。
        」可見反訴被告有將金錢交由反訴原告處理之情形。反
        訴原告最初否認己○○之證詞，認為己○○所稱反訴被
        告將錢放在抽屜裏，由反訴原告當天收走一節不足採信
        ，而在甲○○作證後，才改口承認自己有收取店內營業
        收入。至於反訴原告又稱店內收入都用在店內開銷及反
        訴被告個人費用，而店內開伙買菜的錢、小孩的奶粉錢
        、日常用品等等，還須反訴原告負擔云云，則又與事實
        不符。

      (5)就反訴原告質疑證人甲○○之證詞部份，答辯如下：1.
        甲○○雖係訴外人乙○○之女友，但甲○○家教嚴謹，
        並未與乙○○同居。反訴原告稱甲○○係乙○○「交往
        多年之同居女友」，有損吳、李二人之清白。2.反訴原
        告誣指乙○○傷害壬○○，甲○○自然不滿，惟尚不會
        因不滿反訴原告而證詞偏頗。3.兩造尚未訴訟之前，甲○○係兩造之朋友，常到民俗療法館幫忙或看看壬○○
        或買東西過去，與兩造非常熟稔，因此清楚店內現金係
        由反訴原告收取。
      (6)菲傭每月二萬元之薪資、晚餐花費等，亦屬於家庭生活
        開支，全由反訴被告支付，子女壬○○95年7 月起迄96
        年2 月止就讀幼稚園之學費，亦係反訴被告支出，反訴
        原告不得忽略反訴被告已支付之家庭生活費用之事實，
        而要求反訴被告應再負擔家庭生活費用。
      (7)關於反訴原告訴訟代理人主張菲傭係在店裡幫忙，其薪
        資不屬於家庭生活費一節，與事實不符。菲傭係在兩造
        家裏工作，反訴被告並未違反就業服務法，讓菲傭非法
        在店內工作。而且反訴原告在接受中華民國新女性聯合
        會訪視時，曾稱：「....因此才會債務漸多，連家中聘
        請的外傭薪資都無法支付。」（見訪視報告第3 頁第9
        、10行），反訴原告於此已經自認外傭係家中聘請，不
        容其訴訟代理人於訴訟中為相反之陳述。
      (8)反訴原告以行政院主計處公佈之平均每戶家庭最終消費
        支出作為計算反訴被告應支付之家庭生活費之基礎，並
        不合理：行政院主計處公佈之平均每戶家庭最終消費支
        出畢竟僅係每戶家庭最終消費支出之平均數而已，既然
        係平均數，則當然約有一半家庭實際支出未達此平均數
        ，故反訴原告尚不得執此平均數證明兩造家庭實際開支
        。尤其兩造免費使用反訴被告母親之房屋，毋庸支付房
        屋租金，反訴被告母親還供應早、午兩餐，而且反訴被
        告在創業第一年，從91年7 月至92年7 月，除農曆新年
        休息到初五以外，其他均全年無休，生活開支甚少。凡
        此種種顯然兩造家庭生活支出應不達行政院主計處公佈
        之平均每戶家庭最終消費支出，反訴原告尚不得以平均
        家戶消費支出作為自己請求之計算依據。
（三）反訴原告不得主張信用卡債務均屬家庭生活費用：
      (1)反訴原告向鈞院陳報渠曾申請信用卡之銀行共有○○銀
        行等13家，反訴原告僅以下列6家銀行之信用卡消費明
        細為例，欲證明兩造之家庭生活費用幾乎均由反訴原告
        刷卡、預借現金所支出，而就其餘7 家銀行之刷卡或預
        借現金，則完全提不出解釋。然而檢驗反訴原告所舉之
        6 家銀行消費明細，亦無法得出反訴原告刷卡及預借現
        金係用於家庭生活費用之結論：
        1. ○○銀行：反訴原告刷卡支付○○人壽保費141 ，35
          5 元；在○○百貨（即○○超市）刷卡消費748 元。
          。
        2. ○○銀行：反訴原告刷卡支付○○人壽保費28,551元
          ；另在○○○○、○○○童裝百貨、○○○、○○超
          市、○○○等刷卡消費33,339元。
        3. ○○銀行：反訴原告主張渠在○○○鞋城、○○百貨
          、○○○○男飾、○○○○公司、○○○○保險之刷
          卡係用於家庭生活，惟查上開消費時間都在兩造結婚
          之前，故非屬家庭生活費用。至於反訴原告主張渠於
          ○○○商店之消費，經查兩造婚後，反訴原告在○○○
          之刷卡消費為6,737 元。
        4. ○○銀行：反訴原告刷卡支付○○人壽保費20,182元
          、○○人壽保費70,462元。
        5. ○○銀行：反訴原告刷卡支付市立○○醫院、○○○○
          服飾公司、○○○釣具行、○○○百貨公司總共刷
          卡46,277元。
        6. ○○信託：反訴原告刷卡支付○○○人壽73,981元、
          ○○○超市、○○○○○、○○○ 電信共33,170元。
        7.綜上：反訴原告雖有刷卡支付保險費，惟保險並非家
          庭生活所必要項目，僅在家庭收入足夠支付保費時，
          才有考慮投保之餘地。反訴原告在家庭收入不豐之情
          形下，未與反訴被告商量即貿然投保，個人理財顯有
          不當，保費支出應不得算入家庭生活費。反訴原告主
          張刷卡為其他銀行轉帳之用，則因轉帳金額與家庭生
          活費用有何關聯，未見說明，亦應不得算入家庭生活
          費用。至於反訴原告所主張之其他家庭生活費用總計
          金額僅有120,271 元。退步言之，縱使將保險費計入
          ，亦僅有454,802 元。而94年12月31日反訴原告告訴
          反訴被告渠所積欠之卡債為340 萬餘元，又從反訴原
          告所提之反訴原證一「無擔保債務還款計畫」顯示渠
          亦有2,614,455 元債務，雖然反訴被告不知反訴原告
          確實之負債金額，但即使以較低之2,614,455 元觀之
          ，反訴原告所主張渠支付之家庭生活費用僅120,271
          元（縱使將保險費計入，亦僅有454,802 元），占反
          訴原告負債金額比例尚小，故反訴原告不得以上開支
          出主張渠刷卡或預借現金，均係用於家庭生活。
        (2)從反訴原告在各家銀行之信用卡消費紀錄，尚有如下
          情形而不足證明反訴原告將信用卡消費在家用上：
        1.反訴原告之信用卡明細，大多顯示預借現金，故不能
          證明渠係用在家庭生活開支。
        2.反訴原告之○○銀行信用卡有正、附卡，反訴原告將
          附卡給誰用？為何替附卡持卡人付費？例如91年7 月
          18日、92年6月15日附卡在○○○○股份有限公司共
          刷卡67,032元、91年12月11日附卡在○○○○○百貨
          股份有限公司刷卡19,840元，益證反訴原告不能主張
          信用卡金額用於家庭生活費用。3.反訴原告使用○○
          銀行信用卡付款給grand honour restaurant 、lach
          aussure browns sh 、forever living、fruits &pa
          ssion ，該等消費與家庭生活有何關係？
        4.反訴原告使用○○○○銀行信用卡，付數筆款項給加
          拿大之foster parents plan cda toronto，所為為
          何？又在○○○○股份有限公司、○○○○美妍館、
          ○○賓館、○○板橋店等處刷卡。其中，反訴被告沒
          有和反訴原告去○○○○美妍館、○○賓館、○○板

          橋店消費，而○○○○股份有限公司之經營項目似又
          與一般家庭生活無關，反訴原告怎能主張刷卡消費金
          額都用於家用？
（四）就反訴原告所提附表一及反訴原證二「丙○○部分」：
      (1)「代墊丙○○○○○保險費3,600 元」，被告並不知此
        項保險存在，且反訴被告僅係被保險人，而非要保人，
        反訴被告無給付保費之義務。
      (2)「代墊丙○○○○人壽保險費240,656 元」，反訴原告
        僅提出94年之劃撥單4 紙，不足證91年至94年保費均由
        反訴原告繳付。且反訴被告均將收入交由反訴原告管理
        ，此4 紙劃撥單之金額是否確係反訴原告支出，反訴原
        告應舉證。
      (3)「代墊丙○○○○人壽保險費52,557元」，反訴原告僅
        提出1 紙繳費證明，不足以證明92至94年均係反訴原告

        繳納，且反訴原告亦應證明該紙繳費證明之金額，係反
        訴原告自己支付。
      (4)「為維持軍人18% 優惠存款之利息收入以供家需，而轉
        帳入丙○○該帳戶之代墊款共計379,617 元」，此乃反
        訴原告為清償當初花用反訴被告在東引服役2 年之薪資
        48萬元而匯入反訴被告帳戶，反訴原告目前尚未清償完
        畢。
      (5)「為支應丙○○支出、轉匯入其帳戶之代墊款（包含信
        用卡、○○銀行貸款、共640,741 元」，反訴原告提出
        之4 紙劃撥收據為89年，此婚前之卡費與兩造婚姻無關
        ，而且反訴被告於婚前即將財務交由反訴原告打點，自
        不得據為反訴原告自己繳款之證據。
      (5)「代墊丙○○○○人壽保險費共85,239元」，反訴原告
        應舉證其有以自己金錢替反訴被告繳付保險費。
      (6)「兩造加拿大蜜月旅遊團費100,000 元」，反訴原告應
        舉證有此筆支出。
      (7)「代墊丙○○機車險2,308 元」，反訴原告應舉證有以
        自己金錢繳付。
      (8)「代墊丙○○行照費、燃料費共1,015 元」，反訴原告
        應舉證有以自己金錢繳付。
（五）就反訴原告所提附表一及反訴原證二「壬○○部分」：
      (1)「為子女壬○○支出之醫療費用25,080元」，反訴原告
        應舉證有以自己金錢繳付。
      (2)「○○人壽儲蓄保險共320,000 元」，反訴原告未舉證
        。
      (3)「小孩尿布、衛生用品、奶粉及其他生活所需共68,400
        元」，反訴原告僅提出5 紙繳付2850元圖書之收據，不
        足以證明係反訴原告支出。

      
(4)「健保費共12,382元」，反訴原告僅提出1 紙收據，不
        足以證明反訴原告支出12,382元，且應舉證有以自己金
        錢繳付。
（六）就扶養費部分考量以下數項條件：（1） 壬○○過去一直
      生活在反訴被告家中，熟悉家中成員、環境（目前壬○○
      被反訴原告帶離，反訴被告為顧及子女感受，避免發生搶
      人之不愉快場面，因此未到子女就讀之幼稚園將子女帶回
      家，但反訴被告仍希望子女能回家。），反訴被告僅能每
      月第一、三週在○○園與子女相處一小時；（2） 從訪視
      報告可看出，子女對於由反訴原告或反訴被告監護，皆表
      同意；（3） 反訴被告較注重子女之教育，對未來教育經
      費及計畫皆有規劃，反訴原告則無規劃；（4） 反訴原告
      未教導子女人倫孝道；（5） 反訴原告負債累累等情，由
      反訴被告監護子女，對子女較為有利。倘壬○○由反訴被
      告監護，則反訴被告毋庸給付反訴原告扶養費。
（七）就贍養費部分：
      按「夫妻無過失之一方，因判決離婚而陷於生活困難者，
      他方縱無過失，亦應給予相當之贍養費。」民法第1057條
      定有明文。反訴原告請求贍養費，必須符合「無過失」之
      要件，反訴被告起訴請求離婚，業已證明反訴原告之過失
      ，因此倘若鈞院判准兩造離婚，反訴原告應不得請求贍養
      費。
（八）反訴被告無剩餘財產可供分配：
      (1)反訴被告曾利用退伍金陸續購買股票，而在起訴前之95
        年3 月間一次出清，所得價金匯入原告在○○銀行之帳
        戶內。起訴時，原告已無持有股票。
      (2)反訴被告在○○銀行存款708,700 元，係原告之退伍金
        ，屬於婚前財產，不列入分配。
      (3)反訴被告在○○銀行○○分行之存款，於結婚時（91年
        3 月23日）存款金額1,183 元，起訴時（95年5 月15日
        ）存款金額181 元。
      (4)反訴被告在○○銀行○○分行之存款，於結婚時存款金
        額281 元。起訴時存款金額20,201元。
      (5)反訴被告在○○銀行之存款，於結婚時存款金額0 元。
        起訴時存款金額15, 050 元。
      (6)綜上，反訴被告在結婚時，銀行存款1,464 元，起訴時
        存款35 ,432 元，婚姻中增加33,968元。惟反訴被告在
        婚姻中因向丁○○借款，負債25萬元，因此原告無剩餘
        財產可供分配。
（九）並聲明：反訴原告之訴駁回。
參、得心證之理由：
一、本訴部分：
（一）原告主張兩造於91年6 月24日結婚，婚後育有一子壬○○
      （○○年○○ 月○○日生）之事實，業據其提出戶籍謄本
      為證，且為被告所未爭執，應堪信實。
（二）又原告主張婚後將其所經營之民俗療法館店內現金收入、
      帳務及銀行存款等財務均交由被告管理，詎被告於92年間
      即負有80萬元之信用卡債務，94年12月31日又告知原告已
      積欠卡債高達340 萬餘元，並拒絕說明卡債發生原因、消

      費明細等語，被告則否認有掌管店內收入及財務，並辯稱
      ：原告民俗療法館開業前一兩年均一直處於虧損狀態，均
      靠被告使用現金卡預借現金以維持生活，被告婚後2 年仍
      繼續婚前之工作以維持家計，而被告於下班後均即至原告
      開設之民俗療法館協助經營，同時尚須兼顧家事及照顧子
      女之工作，被告之負債實係為維持家庭生活所致，並無如
      原告所指稱花用無度、拒不透露背負巨額債款之原因等語
      ，經查：
      (1)被告自承其迄至95年10月20日止共欠11家銀行信用卡、
        現金卡債務計2,614,455 元，有其所提債務還款計畫1
        紙附卷可稽，是以原告主張被告婚後積欠數百萬元之卡
        債，自堪信實。
      (2)又被告辯稱其所欠卡債均係為維持家庭生活所致等語，
        則為原告所堅詞否認，並主張婚後將其所經營之民俗療
        法館店內現金收入、帳務及銀行存款等財務均交由被告
        管理，兩造婚後前二年，被告尚在○○銀行上班，每月
        有約3.5 萬至4 萬元月薪，兩造又與原告母親同住，無
        房貸、房租、車貸等負擔，原告母親還免費供應早、午
        兩餐，被告不可能必須舉債養家等情，經查：
        依證人即原告母親戊○○○證稱：兩造的水電、瓦斯
        費用都是我在替繳錢的，因為兩造住在五樓，我住四樓
        ，所以都是我在支付這些費用。生活費用原告也都沒有
        給我，因為一開始，原告都把賺的錢交給被告，外勞的
        費用是原告交給被告去繳錢的，但是被告有幾期沒有繳
        ，還被催討。（問：在兩造談離婚之前被告的生活起居
        ，一日三餐是由誰準備？）都是我在處理的，因為被告
        說她要上班。晚上回來的時候，就跟小孩到樓上，只是
        會到樓下洗衣服等語（見本院95年10月24日言詞辯論筆
        錄），及證人己○○證稱：（問：是否有在兩造店內的
        工作過？）有，我是純粹幫忙，沒有收任何薪水，幫忙
        貼藥，一些店裡面的工作，我是從九二年十月到九四年
        五至六月左右。（問：這段期間內，每天的收入是由誰
        收取？）被告，因為被告每天大約晚上八、九點到店裡
        面，收錢及登記結帳。（問：被告沒有到店裡面的收入
        如何處理？）放在抽屜等被告晚上來結帳。當天就把錢
        拿走。（問：原告是否有處理店裡的收入？）我在的那
        段時間，原告沒有在處理店裡的收入。（問：原告須要
        錢的時候，如何處理？）原告不會跟我講。就我所知道
        ，她們是學乙○○的作法，在原告的皮夾裡面維持有壹
        仟元的現金，但是我不知道是否皮夾裡面是否確實有壹
        仟元。（問：你在店裡的期間，如有人來收款，由誰處

        理？）會，原告會跟被告講說，今天會有誰來收貨款，
        被告會把剛好的錢留在店裡給原告支付，如果被告自己
        在店裡，就由被告自己支付。（問：證人有無參與收帳
        的工作？）我沒有參與，客人付錢的時候，直接給原告
        ，原告就把錢放在抽屜裡面作登記。（問：證人是否看
        過抽屜裡面的錢？）沒有等語（見本院96年1 月24日言
        詞辯論筆錄），及證人甲○○證稱：（問：有無在反訴
        原告所開設的民俗療法館工作過？）沒有，我只是在那
        邊幫忙而已，因為我是原告大師兄的女朋友。是己○○
        沒有空的時候，我才過去幫忙，是偶爾幫忙。去幫忙的
        時候時間不一定，有時候是待幾個小時。（問：幫忙的
        時候，作何事？）批藥、貼藥。（問：去的時候，庚○○是否會在場？）丙○○會在，庚○○不在。（問：客
        人付錢的時候是何人收錢？）丙○○。（問：丙○○收
        完錢的時候，把錢放在那裡？）抽屜。（問：每天營業
        收入是由何人統籌管理？）記帳是丙○○，收取是庚○○。（問：如何得知店面收入收取的情形？）因為兩造
        是採用我與乙○○的模式，我們就是記帳是乙○○在記
        帳，但是錢是由我管，零用金也是按照我們的方式，就
        是一個月給多少零用錢給乙○○，但是不同的是，兩造
        給的錢多寡不一樣，因為我曾經發現丙○○身上沒有什
        麼錢，我有問庚○○說，你怎麼不在他身上多放一點錢
        ，你是管錢的，庚○○回答我說，對我是管錢的，但是
        ，丙○○會亂花錢，所以不能放太多錢給他。（問：民
        俗療法館應支出的費用，是由何人支付？）庚○○。（
        問：是否己○○、庚○○其中一人有在店裡面的時候，
        妳就不會去店裡幫忙？）是的。沒有人的時候，我才會
        去。（問：在店裡是否曾經看過店裡的費用如何支付？
        ）有。我看過醫療公司的人來送貨時收錢，當時是庚○○付的錢。（問：不是說己○○、庚○○不在的時候，
        你才會去店裡，為何會看到庚○○付錢？）我沒有去幫
        忙的時候，我偶爾也會去店裡看看小朋友，或買個東西
        過去，我看到庚○○付錢並不是我在幫忙的時候看到的
        。（問：是在一天當中的何時看到庚○○付錢的？）大
        部分都是下午，我只看過一次，（問：就你所知，丙○○有無不負擔家裡費用的情形，把民俗療法館的收入拿
        去自己使用，沒有供給家用？）沒有，因為錢都是庚○○在拿等語（見本院96年6 月6 日言詞辯論筆錄），是
        依證人所證，原告所經營民俗療法館之每日收入均交由
        被告統籌管理之情，並非無據。
        又依被告自承：記帳大部分都是丙○○記帳，到我下
        班的時候，有時候是我去拿錢，有時候是丙○○去拿錢
        ，如果是我拿錢的時候，也是拿回家後，放在壹個抽屜
        裡面，這個抽屜的錢，誰都可以去拿來花用，非我單獨
        管理。（問：這個抽屜裡的錢，是否主要供作家用？）
        這些錢除了支應民俗療法館的開銷之外，如果有剩餘的
        話是支應丙○○的個人花費。（問：家庭的家用，需要
        花到錢的部分有哪些？）保險費、或是在店裡開伙時買
        菜的錢，小孩的奶粉錢、日常生活用品。這些錢都是我
        出的，民俗療法館的收入除了支付店裡的開銷外及丙○○個人的費用後，幾乎就沒有剩餘。我與丙○○結婚後
        二年，我就沒有在外面作正式的工作了，所以之後都是
        我在店裡幫忙，所以我就沒有收入，才會去用信用卡借
        支，因為丙○○只要沒有錢，只會跟我說要繳錢，但是
        丙○○都不會想說有沒有錢可以支付，丙○○常常就是
        訂了東西之後，才告訴我說要付錢，因為我跟銀行借錢
        ，所以利息比較高，才會利滾利，因為這是幾年下來的
        情況，才會累積那麼多的卡債。因為民俗療法館的結餘
        入不敷出，尤其在後二年就是九三、九四年帳本上面記
        載平均每個月不到二萬元的收入，再加上丙○○個人的
        開銷，我又沒有工作，根本不夠開銷等語，顯然原告所
        經營民俗療法館之收入均置放於家中而得由被告自由花
        用，被告並負責管理家中財務即日常生活開銷之支付。
        復參酌被告曾於１、91年6 月27日從原告帳戶領出50
        萬元，隔日再將其中25萬元匯入自己帳戶。２、91年10
        月11日，從原告帳戶領取10萬元，同時匯入被告帳戶內
        之情，此有原告所提91年6 月27日、28日及97年10月11
        日○○銀行取款憑條、匯出匯款用紙各一紙影本為證，
        且為被告所未爭執，足見原告主張家中財務及銀行存款
        均由被告管理之情，應堪採信。
        至被告辯稱：其所欠卡債均係為維持家庭生活所致，
        支出項目如１代墊丙○○○○○保險費3,600 元。２代
        墊丙○○○○人壽保險費240,656 元。３代墊丙○○○○
        人壽保險費52,557 元 。４為維持軍人18% 優惠存款
        之利息收入以供家需，而轉帳入丙○○該帳戶之代墊款
        共計379,617 元。５為支應丙○○支出、轉匯入其帳戶
        之代墊款（包含信用卡、○○銀行貸款、共640,741 元
        。６代墊丙○○○○人壽保險費共85,239元。７兩造加
        拿大蜜月旅遊團費100,000 元。８代墊丙○○機車險2,
        308 元。９代墊丙○○行照費、燃料費共1,015 元。共
        計：1,505,768 元，及兩造兒子壬○○部分：１為子女
        壬○○支出之醫療費用25,080元。２○○人壽儲蓄保險
        共320,000 元。３小孩尿布、衛生用品、奶粉及其他生
        活所需共68,400元。４健保費共12,382元。共計：837,
        46 2元云云，被告雖提出保單、劃撥儲金存款收據、保
        險費繳納證明、轉帳明細、存戶交易明細表、保險單、
        保險費收據、自行車執照費、燃料費收據及小兒科門診
        掛號費收據、醫療費用收據、診斷證明書、麻醉同意書
        、幼兒圖書繳款單等件影本為證，姑不論被告所提僅有
        部分費用之收據，並不足以認定被告確有繳付上開數額
        之全部費用，縱認被告所提收據均係被告所繳款取得，
        惟依被告本即負責管理家中財務開銷之前情，此等費用
        之支出，要難推論即係以被告個人財產所支付，更何況
        ，在兩造同財共居之情形下，相關繳費單據乃屬家中任
        何人所得任意取得，尚難憑為認定持有單據者即係繳款
        者。
        再者，經本院向被告所請領信用卡、現金卡之○○銀
        行、○○銀行、○○銀行、○○銀行、○○銀行、○○○○銀行、○○銀行、○○銀行、○○○○銀行、○○
        銀行、○○銀行、○○○○銀行調閱被告之消費明細資
        料，被告於○○銀行、○○銀行均屬預借現金之消費，
        被告於○○銀行則屬保險費用、百貨公司消費及預借現
        金之消費，被告於○○銀行則屬保險費用、兒童用品、
        超市、餐廳、手機通話費用、電視購物、ＫＴＶ之消費
        ，被告於○○銀行則屬餐廳、ＫＴＶ、超市、百貨服裝
        、日常用品、旅行社、預借現金之消費，被告於○○銀
        行則屬預借現金、電視購物、超市、手機通話費用之消
        費，被告於○○銀行則屬預借現金之消費，被告於○○
        銀行則屬預借現金之消費，被告於○○銀行則屬保險費
        用、預借現金之消費，被告於○○銀行則屬預借現金之
        消費，被告於○○銀行則屬醫療費、百貨用品、預借現
        金之消費，被告於○○○○銀行則屬保險費用、餐廳、
        預借現金、超市、百貨、電信之消費，有各該銀行函覆
        消費明細表在卷可稽，是以除了少部分日常消費可認係
        與家庭生活費用有關外，其餘之旅行社、餐廳、ＫＴＶ
        、電視購物、保險費、手機費用及預借現金，亦難認定
        係屬被告維持家庭生活所必需之花費；況且，兩造係與
        原告母親同住，並無須負擔房貸，且由原告母親負責兩
        造的水電、瓦斯費用及三餐，此已經證人即原告母親戊○○○證述在案，則應由兩造自行負擔之日常生活費用
        ，顯然除了個人及小孩之必要花費外，並無其他，被告
        何以必須舉債維持家庭生活？則未見被告確切舉證以實
        其說。
      (3)又依卷附兩造所提原告民俗療法館於91、93、94、95年
        之帳冊所示，原告91年7 月至12月之每月營業收入，為
        3 萬餘元至6 萬餘元間，93年為6 萬餘元至8 萬餘元間
        ，94年4 萬餘元至10萬餘元、95年為3 萬餘元至11萬餘
        元間，扣除每月最少2 萬餘元、最多6 萬餘元之成本支
        出，原告民俗療法館之每月盈餘雖不固定，少則數仟元
        ，多則數萬元，卻也無被告所辯處於虧損狀態之情，再
        者，被告身為家中財務之主要管理者，本當謹慎理財，
        截長補短，對於家中或店內之開支，在能力範圍內去管
        理支應，若有不足，亦應與原告商量如何開源節流，被
        告徒以：丙○○只要沒有錢，只會跟我說要繳錢，但是
        丙○○都不會想說有沒有錢可以支付，丙○○常常就是
        訂了東西之後，才告訴我說要付錢，因為我跟銀行借錢
        ，所以利息比較高，才會利滾利云云置辯，既未舉證以
        實其說，縱認屬實，亦顯出被告管理家中財務之不當。
      (4)末查，原告主張原告不讓伊知悉被告自己之財務狀況。
        94年12月31日，始告知積欠卡債340 萬餘元，無力負擔
        ，惟被告拒絕透露原因及明細乙節，依證人即原告母親
        戊○○○證稱：我本來不知道被告欠錢的事情，後來有

        一天被告的媽媽找我說被告回去娘家要借錢，她有問被
        告借錢要做什麼，但被告沒有說，一直哭，所以後來我
        與被告的媽媽及兩造一起到店裡面談，談有關於被告欠
        卡債十幾個銀行的事情。當天談的情形，被告用自己的
        名字借錢，但是我兒子（原告）都不知道，我兒子要被
        告去銀行列出明細表出來想要瞭解欠卡債的情形，但是
        被告都不願意去銀行列印明細等語，及證人即原告姐姐
        丁○○證稱：今年農曆年前，被告的媽媽及姐姐到我上
        班的公司找我，要我約我媽媽共四人，主要是要談被告
        曾經回娘家哭訴說要借二百五十萬元的事情，但是原因
        被告的母親問不出來。之後，過了約壹個禮拜，我們這
        邊就約了我，我媽媽，被告、原告，被告父、母親及姐
        姐瞭解被告的情形，才知道被告欠了很多的卡債。那時
        候被告也有用手寫，大概欠了三百多萬元，討論當天，
        被告有列舉欠卡債的大約的支出明細，其中在九十二年

        前，被告就已經有欠了壹佰多萬元的卡債，被告說是結
        婚那時候的花用，其他的就是列出家庭的花費，有跟原
        告一起去核對，原告認為日子有點久了，有一些支出不
        是很肯定，所以要被告去銀行列印明細，因為銀行要求
        要本人才能去查詢列印明細，後來知道有一家聯合徵信
        中心可以查詢明細，我就聯絡被告的大姐，被告的大姐
        說，被告不願意去聲請，因為這樣查下去會害兩造離婚
        。但是我與被告的大姐是希望能把債務查清楚，才知道
        如何解決等語（均見本院95年10月24日言詞辯論筆錄）
        ，及證人即被告姐姐姐丑○○證稱：（問：是否曾經會
        同兩造的家人到被告的家中核對明細？）有，那天是原
        告找我要求我的父母到店裡面來，來講關於被告信用卡
        卡債的事情，原告說想要知道這些錢被告是怎麼花的，
        後來原告及其家人都有在現場核對明細，當時被告列的
        明細主要是花在兩造結婚得裝潢，整修房子、開店、度
        蜜月、補每月的生活不足的開銷。當時原告還有翻帳冊
        給我們看，原告有承認哪些錢是原告花的，但是一直核
        對到累積債務有二百三十萬元左右，原告就說需要舉證
        ，原告就不承認了。當時我們也很錯愕，因為之前原告
        都有承認等語（見本院96年11月29日言詞辯論筆錄），
        可見被告對於財務狀況均未讓原告知悉，直至無力負擔
        數百萬元之卡債後，才會同家人及原告說明債務由來，
        而原告對於被告自己所列債務明細均屬家用支出之情存
        疑，要求被告應提出銀行之交易明細釋疑，並未過分，
        然被告卻始終未肯提出，直至本院審理中，始提出債權
        銀行之名單，由本院向各銀行調得被告於91年6 月24日
        起至94年12月31日止之所有消費交易明細表，且依該等
        消費明細消費明細表所示除了少部分日常消費可認係與
        家庭生活費用有關外，其餘之旅行社、餐廳、ＫＴＶ、
        電視購物、保險費、手機費用及預借現金，均難認定係
        屬被告維持家庭生活所必需之花費，如前所述，是以原
        告未肯承認被告之債務均係家用所需而有所存疑，被告
        自己實難辭其責。
（三）又原告主張被告對於婚姻之忠誠度低，且花費許多時間在
      網路聊天室，還常深夜上網，待白天才補眠，日夜顛倒，
      疏於照顧家庭及子女等情，雖提出聊天紀錄影本五份為證
      ，然為被告所堅詞否認，而依證人即原告友人乙○○證稱
      ：我有借電腦給被告使用，因為被告有一陣子常會來我家

      ，借電腦，說要找工作，但是因為女孩子晚上來不方便，
      所以我就把電腦借給被告搬回家使用，時間大概是在去年
      的十月左右，後來今年四月中旬我跟原告的兒子在聊天，
      我問他說你晚上在做什麼，原告的兒子說在發呆，因為媽
      媽在打電腦，後來我就生氣，所以就打電話給被告說要把
      電腦搬回來。後來我就叫我朋友去幫我把電腦搬回來，是
      今年的四月間搬回來的。我本來是想要叫我朋友直接把電
      腦拿去丟掉，但是我朋友說電腦還很新，我朋友說要用，
      我就給我朋友使用，後來我朋友就把東西列印給我看，我
      與朋友商量是否要把事情給原告知道，後來決定讓原告知
      道，因為原告是被告的先生。我朋友是把東西存在光碟裡
      面，拿給我，我把光碟給原告，而我也有把電腦搬回來，
      但是現在電腦已經送給別人了等語（見本院95年10月24日
      言詞辯論筆錄），及證人辛○○證稱：（問：有無跟乙○○借過電腦？）有，九五年四月底左右，有去跟庚○○搬
      過電腦。是乙○○叫我去搬的。因為是乙○○之前借給庚○○的，所以叫我去拿回來。拿回來的途中，乙○○叫我
      拿去丟掉，我看電腦還很新，所以我就問看看可不可以送
      給我。那天晚上十一點半左右，我有打電話給庚○○，我
      也有跟原告說，她們都知道我要去搬電腦，也同意我搬，
      我也是等她把資料儲存之後，我才搬走。回家之後，因為
      我要灌軟體，我習慣性會點選看看，看到垃圾桶，裡面還
      有資料，我就把電腦搬回去給乙○○，我說電腦裡面有一
      些資料，我不知道是什麼，就把電腦還給乙○○，之後也
      沒有再把電腦搬回來。（問：電腦垃圾筒的主要資料為何
      ？）主要是網路聊天的資料。（問：是否能確認為原證二
      上面所載的內容就是你再電腦裡面所看到的資料？）我當
      時沒有仔細去看網路聊天的內容。我只是看到有一些對話
      的符號。（問：這些內容是否是那天在電腦上所看到的內
      容？）我只記得裡面有一些吼‧‧‧ＰＡＳＳ，內容我沒
      有細看，但是裡面還有壹個男生的照片等語（見本院96年
      1 月24日言詞辯論筆錄），是依渠等2 人之證詞，充其量
      僅能認定被告確有以上網與人聊天之行為，惟原告所提該
      5 份聊天紀錄，既屬原告友人事後自行轉存列印，又無相
      關通聯紀錄得以比對查證該5 份聊天紀錄，則被告否認該
      該5 份聊天紀錄內容之真正，自非不可採信。
（四）至原告主張兩造久已不行房，94年12月15日分房迄今，95
      年4 月2 日原告父親過世之守喪期間，被告三次夜間出門
      玩樂，被告從95年11月1 日起即經常無預警將兩造子女壬○○帶離家庭數天，96年4 月9 日更帶著壬○○搬離，被
      告慣於誇大事實指控原告，令原告感到難以再與被告相處
      等情，乃屬兩造因債務問題互起怨隙後之相處情形，充其
      量僅能認兩造之婚姻關係已因債務問題而發生破綻，彼此
      已無維持婚姻之意願。
（五）按民法第1052條第2 項前段規定：「有前項以外之重大事
      由，難以維持婚姻者，夫妻之一方得請求離婚。」，其目
      的在使夫妻請求裁判離婚之事由較富彈性。又婚姻係以夫
      妻之共同生活為目的（民法第1001條規定），配偶應互相
      協力保持其共同生活之圓滿及幸福。查兩造結婚六年餘，
      原告經營民俗療法館維持家計，被告則負責家中財務之管
      理，兩造並因住居於原告母親家，而得免除日常必須之房
      租、水電、瓦斯及三餐等費用，被告身為家中財務之主要
      管理者，既知民俗療法館之每月收入不固定，本當謹慎理
      財，截長補短，對於家中或店內之開支，在能力範圍內去
      管理支應，若有不足，亦應與原告商量如何開源節流，乃
      被告竟在原告不知情下，迄至94年底，積欠了2 、3 百餘
      萬元之信用卡債務，並均推託為家庭生活花費之債務，卻
      未肯應原告要求提出與銀行間之消費交易明細，導致兩造
      間互信、互愛之基礎動搖，爭執不斷，被告並於96年4 月
      9 日攜子離家迄今，兩造婚姻發生嚴重破綻，已如前理由
      所認，依婚姻乃一男一女之兩性結合，以組織家庭，共同
      生活為目的，而本件因上開之事由，不僅就被告主觀婚姻
      維持之意願有所薄弱，夫妻關係就該兩造客觀上應存之基
      本生活及相互扶持、誠摯相愛之對待義務，早已創傷殆盡
      ，客觀上亦已因上情而足以破壞婚姻共同生活而達於難以
      繼續維持婚姻之重大事由，從而衡以上開事由之發生、擴
      大、終致無可回復，較大部分係因可歸責於被告所致，是
      揆諸上揭法條規定，原告據以訴請判決離婚，依法即無不
      合，應予准許。
（六）按夫妻離婚者，對於未成年子女權利義務之行使或負擔，
      依協議由一方或雙方共同任之、未經協議或協議不成者，
      法院得依夫妻之一方、主管機關、社會福利機構或其他利
      害關係人之請求或依職權酌定之。前項協議不利於子女者
      ，法院得依主管機關、社會福利機構或其他利害關係人之
      請求或依職權為子女之利益改定之。行使、負擔權利義務
      之一方未盡保護教養之義務或對未成年子女有不利之情事
      者，他方、未成年子女、主管機關、社會福利機構或其他
      利害關係人得為子女之利益，請求法院改定之。前三項情

      形，法院得依請求或依職權，為未行使或負擔權利義務之
      一方酌定其與未成年子女會面交往之方式及期間。但其會
      面交往有妨害子女之利益者，法院得依請求或依職權變更
      之。民法第1055條定有明文。復按法院為前條裁判時，應
      依子女之最佳利益，審酌一切情形，參考社工人員之訪視
      報告，尤應注意左列事項：一、子女之年齡、性別、人數
      及健康情形。二、子女之意願及人格發展之需要。三、父
      母之年齡、職業、品行、健康情形、經濟能力及生活狀況
      。四、父母保護教養子女之意願及態度。五、父母子女間
      或未成年子女與其他共同生活之人間之感情狀況，民法第
      1055條之1 亦定有明文。經查：
      (1)本院函請臺北縣政府社會局委託中華民國新女性聯合會
        就兩造所生之未成年子女壬○○，在兩造離婚後親權行
        使之歸屬為訪視報告，經該單位以95年10月20日北府社
        兒字第0950743299號函覆本院之訪視評估建議略以：原
        告與被告現同住一處，居所為案祖母名下財產，室內環
        境維持良好，且生活機能佳，案祖母及案叔們皆居住於
        現居所樓下，原告表示忙碌時案祖母會協助照顧案主，
        但案主自小為案外祖母照顧，原告不善表達，被告又不
        願多表示，二造皆無法更具體表示與家人互動及家人協
        助案主情況；原告為職業運人退役，存款總金額1 百萬
        元，有工作收入且無負債，生活花費無需依靠他人，且
        原告對於財產狀況可提出證明詳細說明，但被告有負債
        240 萬，排除此項，以被告目前每月月薪所得及收支情
        況判斷，未來支付案主教育及生活花費能力較原告弱。
        雖二造皆表示用心照顧案主且與案主互動良好，但案主
        較能說明原告教導寫數字及至公園打球之情況，而案主
        描述與被告互動情況，僅描述被告帶案主去逛街及吃麥
        當勞之情況，案主未能說出被告指導案主教育情況，訪
        員亦於訪談中發現，案主談論被告時表情較愉快，但面
        對原告時表情及行為較拘謹嚴肅；原告對於案主未來教
        育經費及計劃皆有規劃，被告卻無表示對於案主未來的
        照顧計劃，案主表示二造任何一方獲得案主監護權皆可
        以。以案主現年齡發展而言，有適當管教及行為規範的
        必要，案主雖因原告對案主生活規範較多，使案主與原
        告互動時較拘謹，加上原告陪同案主打球時難度太高，
        案主與原告外出遊玩時亦較有挫折感，但只要原告調解
        難，仍可使案主恢復參與遊戲的信心，相較於被告近來
        皆以玩樂方式教養案主，雖案主與被告相處較快樂，但
        不適合長期作為案主的主要教育方式，且依原告所述，
        被告曾有疏於照顧案主之情況，二造比較下，原告較適
        合監護案主，但原告表示僅接受被告三個月探視案主一
        次，雖原告出發點是顧慮案主教育方式的一致性，但此
        項卻未顧及親情的層面等情，有上該函文附卷可參。
      (2)又上開訪視評估建議係於兩造未分居前所作報告，嗣被
        告已於96年4 月9 日間逕自帶兩造小孩壬○○搬回娘家
        居住迄今，原告僅得自96年8 月5 日起每月1 、3 週週
        日上午與壬○○於放心園會面1 小時，而依壬○○於96
        年11月28日到庭陳述：（問：現在和誰同住？）媽媽。
        （問：是否會想爸爸？）一點點。（問：爸爸有多久沒
        有去看你？）我幼稚園沒有上課休假的時候會在放心園
        見面。（問：見到爸爸是否會很高興？）跟爸爸玩就很
        高興。（問：爸爸、媽媽對你好不好？）爸爸小時候對
        我就很好，但是現在就沒有。（問：爸爸為何現在沒有
        對你很好？）有一次在家裡拜拜，因為阿公死掉，爸爸
        叫我要小聲一點，我沒有，爸爸就拿皮帶打我。（問：
        媽媽有沒有打過你？）沒有。（問：你喜歡爸爸、還是
        喜歡媽媽，還是都喜歡？）媽媽，因為爸爸會用皮帶打
        我，有時候也會用棍子打我。然後我爸爸的朋友會咬我
        。（問：是否希望回去跟爸爸一起住？）（搖頭）（問

        ：是否希望跟媽媽一起住？）（點頭）等語，原告與子
        女壬○○間之互動關係，顯然已因7 月餘未同住而不及
        於被告。
      (3)本院審酌兩造現均有工作，原告無負債，被告負債240
        萬元，原告經濟能力優於被告，兩造均有其各自之家人
        支持，對未成年子女壬○○亦均有監護意願，惟壬○○
        現年約6 歲，自小均由被告母親照顧，現並與被告同住
        娘家並受被告及其家人照顧，與原告分居已1 年餘，目
        前與被告之互動關係明顯較原告為佳，其依附被告及其
        家人成習，被告亦無不適任之情形，本院認兩造所生之
        未成年子女壬○○之權利義務之行使或負擔，應由被告
        任之，符合子女之最佳利益。原告起訴請求壬○○之監
        護，即難准許，惟此部分，核其性質係屬非訟事件，係
        屬法院之職權，尚不受當事人聲明之拘束，是本院所定
        內容與原告之聲明雖有不同，亦不生駁回其餘請求之問
        題，併予敘明。
      (4)關於未成年子女壬○○權利義務之行使、負擔，宜由被
        告任之，業經本院審究如前，惟子女與父母間親情之維
        繫，是不可或缺，且無監護權一方之定期或不定期之訪
        視關愛，對單親子女人格之成長，關係重大，為兼顧壬○○對父愛之需求，並減少兩造離婚後對子女之負面影
        響，及避免被告不當阻礙原告與壬○○會面交往之權利
        ，本院爰依職權酌定原告與未成年子女壬○○之會面交
        往如主文第2 項後段所示，其方式及期間則如附表所載
        。
二、反訴部分：
（一）反訴原告主張反訴被告於本訴中指控反訴原告於兩造婚姻
      中花費無度、不顧家庭、不願守喪，並於訴訟中傳訊多名
      至親到庭作證，致反訴被告之親人與反訴原告間惡面相向
      、親情無存，且反訴被告於歷次庭期中，不實指述誣陷反
      訴原告不孝、不義，於公開場合公然對反訴原告及家人咆
      嘯、斥責，放任他人傷害子女壬○○，要求子女壬○○就
      讀幼稚園不得未經反訴被告同意由反訴原告帶走子女壬○○，甚至數次於反訴原告欲帶子女壬○○回兩造住所之際
      ，大呼將報警處理以威脅、阻止反訴原告帶走子女壬○○
      ，雙方之婚姻已無維繫之可能云云，為反訴被告所否認，
      而有關反訴原告管理家中財務，卻積欠數百萬元之信用卡
      債務，未肯明確提出銀行交易明細交待債務由來，反而推
      託為家庭生活花費所生債務，致反訴被告無法再信任反訴
      原告，而訴請離婚等情，已如前開本訴部分所述，是以縱
      認反訴被告於本件離婚事件之審理中必須對其所主張離婚
      事由為舉證、陳述，亦屬其訴訟之攻擊、防禦方法，尚難
      認反訴被告有誣陷反訴原告可言，至有關反訴被告放任外
      人傷害兩造子女壬○○、威脅不讓反訴原告帶走壬○○部
      分，反訴原告則未舉證以實其說，是反訴原告之主張，均
      難採信。
（二）按「民法親屬編於七十四年修正後，於第一千零五十二條
      增列第二項離婚事由之概括規定，准『有前項以外之重大
      事由，難以維持婚姻者，夫妻之一方得請求離婚』其目的
      在使夫妻請求裁判離婚之事由較富彈性，是夫妻間發生之
      情事，苟足使婚姻難以維持，即無不准依該條第二項訴請
      離婚之理，不因當事人併據同一事實主張有該條第一項離
      婚原因而有不同。」。從而，以該夫妻依上開民法第1052
      條第2 項及參諸該條項但書之規定，為訴請離婚者，本固
      須以該離婚之重大事由非由請求之夫或妻之一方所應負責
      為限，始得訴請判決離婚。至於如該難以維持婚姻之重大
      事由，夫妻雙方均需負責時，即係應比較該夫妻雙方之有
      責程度，僅責任較輕之一方，得向責任較重之他方請求離
      婚，或於有責程度相同時，而認雙方均得請求離婚為是（
      此並有最高法院90年度台上字第804 號判決足參）。本件
      兩造婚姻之發生破綻較大部分係可歸責於反訴原告，此已
      如前開本訴部分所認，是揆依前揭法條說明及最高法院判

      決之旨，反訴原告據以該兩造間有難以繼續維持婚姻之重
      大事由為併訴請離婚之據，尚難准許，應予駁回。
（三）至反訴原告附帶請求就本件離婚後未成年子女壬○○之監
      護，及請求反訴被告按月給付壬○○扶養費9,124 元部分
      ，既因其離婚請求之不予准許，此部份請求當亦失所附麗
      ，均應併予駁回。
（四）反訴原告主張其於兩造婚姻生活中，為因應家庭支出，故
      以信用卡及現金卡作為支付工具，致生債務達2,614,455
      元，而反訴被告平日經營民俗療法館，開業前一兩年均處
      於虧損狀態，均靠反訴原告使用現金卡預借現金以維持生
      活，反訴原告於93、94年間並無工作且均於家中處理家務
      並至反訴被告之民俗療法館幫忙，應認關於反訴原告應負
      擔之家庭生活費用部分，已藉由家事勞動及為反訴被告提
      供勞務而分擔之，故關於兩造婚姻存續中之家庭生活支出
      ，應由兩造各分擔一半，並依據行政院主計處公佈之91~9
      4 年台灣地區家庭收支調查報告之平均每戶家庭最終消費
      支出而為計算，91~95 部份之反訴原被告家庭生活費用總
      計為3,128,68元，反訴被告於兩造婚姻生活中均未支付家
      庭生活費用與反訴原告，兩造之家庭生活費用均由反訴原
      告借貸或以存款支付，故上揭反訴原被告各負擔一半之原
      則，反訴被告應給付家庭生活費計1,564,344 元與反訴原
      告等語，為反訴被告所否認，並以前詞置辯，經查：
      (1)按家庭生活費用，除法律或契約另有約定外，由夫妻各
        依其經濟能力、家事勞動或其他情事分擔之，民法親屬
        編於91年6 月26日新增訂第1003之1 第1 項定有明文。
        而該項增訂之主要立法理由，基於男女平等及婚姻共同
        生活維持之一體性，於衡平在家從事家事勞動之一方與
        在外工作提供家庭經濟來源者對於生活費負擔之比例，
        是夫妻各依其經濟能力、家事勞動量、其他相關事項而
        可列入經濟評價之行為，來計算夫妻所應負生活費之多
        寡，且此項適用於所有夫妻財產制。
      (2)反訴原告主張反訴被告於兩造婚姻生活中均未支付家庭
        生活費用與反訴原告，兩造之家庭生活費用均由反訴原
        告借貸或以存款支付云云，為反訴被告所否認，經查，
        反訴被告於婚後即經營民俗療法館，其經營之每日收入
        均交由反訴原告統籌管理，反訴原告告並負責管理家中
        財務等情，已如前開本訴部分所認，是以反訴原告主張
        反訴被告未分擔家庭生活費用云云，顯無可採。
      (3)又反訴原告主張其於兩造婚姻生活中，為因應家庭支出
        ，故以信用卡及現金卡作為支付工具，致生債務達2,61
        4,455 元云云，惟依反訴原告與○○銀行、○○銀行、

        ○○銀行、○○銀行、○○銀行、○○○○銀行、○○
        銀行、○○銀行、○○○○銀行、○○銀行、○○銀行
        、○○○○銀行等銀行間之歷年消費明細資料，除了少
        部分日常消費可認係與家庭生活費用有關外，其餘之旅
        行社、餐廳、ＫＴＶ、電視購物、保險費、手機費用及
        預借現金，均難認定係屬被告維持家庭生活所必需之花
        費，亦如前述，是以反訴原告就其所欠2,614,455 元之
        債務主張均屬其為家庭所支出云云，尚無可取。
      (4)從而，反訴原告請求反訴被告給付91~95 年之家庭生活
        費用1,564,344 元，為無理由，應予駁回。
（五）反訴原告請求被告給付贍養費部分：
      按夫妻無過失之一方，因判決離婚而陷於生活困難者，他
      方縱無過失，亦應給與相當之贍養費，民法第1057條定有
      明文，亦即，因判決離婚而陷於生活困難者所得請求之贍
      養費，乃必須權利人無過失為限，而所謂無過失，應指權
      利人自己無有責之離婚原因存在。經查，本件就判決准兩
      造離婚之事由，如前項本訴部分所認係因反訴原告負責家
      中財務之管理，竟在反訴被告不知情下，迄至94年底，積
      欠了2 、3 百餘萬元之債務，並均推託為家庭生活花費之
      債務，卻未肯應反訴被告要求提出與銀行間之消費交易明
      細，導致兩造間互信、互愛之基礎動搖，爭執不斷，被告
      並於96年4 月9 攜子離家，分居迄今，兩造婚姻間之彼此
      信賴維繫與愛護，已生創痛及缺乏積極維護之態度，兩造
      對於婚姻之維繫、互愛、互信及共同締造實現婚姻價值之
      基礎，已有欠缺，而有民法第1052條第2 項規定難以維持
      婚姻之重大事由存在，且反訴原告就該重大事由之發生歸
      責性大於反訴被告，從而，反訴原告自己亦存在有責之離
      婚原因甚明，依前開規定，反訴原告自不能請求反訴被告

      給付贍養費。是反訴原告請求被告給付贍養費861,135 元
      ，為無理由，應予駁回。
（六）反訴原告請求分配夫妻剩餘財產部分：
      (1)按「夫妻未以契約訂立夫妻財產制者，除本法另有規定
        外，以法定財產制，為其夫妻財產制」、「法定財產制
        關係消滅時，夫或妻現存之婚後財產，扣除婚姻關係存
        續中所負債務後，如有剩餘，其雙方剩餘財產之差額，
        應平均分配」、「依前項規定，平均分配顯失公平者，
        法院得調整或免除其分配額」、「中華民國九十一年民
        法親屬編修正前適用聯合財產制之夫妻，其特有財產或
        結婚時之原有財產，於修正施行後視為夫或妻之婚前財
        產；婚姻關係存續中取得之原有財產，於修正施行後視
        為夫或妻之婚後財產。」，民法第1005條、第1030條之
        1 第1 項前段、第2項 及民法親屬編施行法第6 條之2
        分別定有明文。
      (2)本件兩造結婚自91年6 月24日結婚後，未訂立任何夫妻

        財產制契約之事實，為兩造所不爭執，自應適用法定財
        產制，又離婚既為法定財產制關係消滅之原因，兩造前
        即因法院依反訴被告之請求而判決准予離婚，反訴原告
        依上開規定求分配雙方剩餘財產之差額，自屬有據，並
        以反訴被告提起前案離婚訴訟之起訴時即95年5 月15日
        作為計算雙方剩餘財產範圍及價值之時點，合先敘明。
      (3)兩造婚後財產：
        反訴原告部分：名下無任何婚後財產，此為兩造所不
          爭執。
        反訴被告部分：
          １、○○銀行○○分行之活期存款部分，截至95年5
              月15日止，尚有20,201元，有該行明細查詢表在
              卷可稽。
          ２、○○銀行○○分行之優惠定期存款708, 700元部
              分，反訴被告雖主張為退伍金，屬於婚前財產云
              云，反訴原告則辯稱：以反訴原告於91年7 月26
              日所有○○銀行之帳戶中屬於婚前財產部分僅餘
              476, 144元，其後反訴原告爰就其每月優惠利息
              收入、借貸利息支出、領用金額，計算至95年5
              月15日止，反訴被告婚前財產僅餘208,270 元云
              云，經查，反訴被告雖於婚前存入708,700 元之
              優惠存款，惟此筆存款，嗣經反訴被告於婚姻關
              係中陸續於91年6 月27日質借500,000 元、91年
              7 月26日質借232,556 元、91年10月11日質借10
              0,000 元、92年1 月28日質借100,000 元、92年
              6 月23日質借600,000 元、93年8 月4 日質借55
              1,530 元、95年1 月10日質借500,000 元、95年
              3 月1 日質借110,000 元，迄至95年5 月15 日
              止，前後共曾質借了2,694,086 元，有○○銀行
              ○○分行明細表及本院97年2 月22日電話紀錄可
              參，是以反訴被告於婚姻關係中以該筆優惠存款
              所質借款項明顯已超出反訴被告於結婚時之708,
              700 元，是以反訴被告就該帳戶於婚姻關係中陸
              續收取之每月優惠利息（夫或妻婚前財產，於婚
              姻關係存續中所生之孳息，視為婚後財產，民法
              第1017條第2 項定有明文）及所存入款項，自均
              應屬於反訴被告於婚後之所得財產。準此，該筆
              優惠存款迄至95年5 月15日止，扣除尚欠質借債
              務240,430 元，所餘468,270 元，應均屬反訴被
              告之婚後財產。
          ３、○○銀行○○分行之存款部分，於95年5 月15日
              止，尚有存款181 元。
          ４、○○銀行○○分行存款部分，截至95年5 月15日
              止存款金額15, 050 元，有該行函文附卷可稽。

          
５、綜上，反訴被告之婚後財產共計503,702 元（即
              20,201+468,270+181+15,050） 。
      (4)兩造截至95年5月15日尚存之婚後債務：
        反訴原告部分，尚餘債務2,614,455 元。
        反訴被告部分：尚欠借款債務250,000 元，此據證人
          丁○○到庭證述屬實，並有臺灣銀行中和分行明細表
          95年5月2日匯款紀錄可資佐參，應堪信實。

      
      (5)綜上，反訴原告於離婚時之婚後財產為0 元，債務2,61
        4,455 元，反訴被告於離婚時之婚後財產為503,702 元
        ，扣除反訴被告所負債務250,000 元，反訴原告之剩餘
        財產為0 元，反訴被告之剩餘財產為253,702 元，雙方
        剩餘財產差額應為253,702 元，平均分配後，反訴原告
        得向被告請求分配之剩餘財產差額為126,851 元（小數
        點以下四捨五入）。
      (6)從而，原告依民法第1030條之1 第1 項剩餘財產差額分
        配請求權之規定，請求被告給付126,851 元，為有理由
        ，應予准許。逾此部分之其餘請求，則非正當，應予駁
        回。
三、本件事證已經明確，兩造其餘之陳述及所提其他證據，與判
    決基礎之事實並無影響，自不須逐一論述，併此敘明。
肆、結論：本件原告之訴，為有理由，被告反訴為一部有理由，
    一部無理由，並依民事訴訟法第78條、第79條，判決如主文
    。
中    華    民    國    97    年    6     月    27    日
                      家事法庭  法  官  葉靜芳
以上正本證明與原本無異
如對本判決上訴，須於收受決正本後20日內提出上訴狀（須按
他造人數附繕本）
中    華    民    國    97    年    6     月    27    日
                            書記官  劉春美
附表：
一、原告在壬○○成年以前，於每月第二、四週星期六自上午十
    時起，得前往壬○○所在之處所，與其會面並外出，照顧至
    翌日，於星期日晚上七時以前送回其原所在地。
二、原告在壬○○就讀國小後之學校放寒、暑假期間，除仍得維
    持上述之會面交往方式外，寒假並得增加一週之同住期間，
    暑假並得增加二週之同住期間。
三、在不影響壬○○目前及日後正常就學作息下，原告得以電話
    、書信、傳真或電子郵件方式與壬○○交談聯絡。


司法院資訊處製作；財團法人民間司法改革基金會備份。
